ACORDAO-COMPLETO-2538983

ACÓRDÃO 2505/2022 ATA 43/2022 - PLENÁRIO

VISTOS, relatados e discutidos estes autos de tomada de contas especial autuada por determinação do Acórdão 1046/2018-TCU-Plenário em razão de irregularidades na contratação da empresa Solution.com Comércio e Serviços Ltda. - ME pelo Núcleo Hospitalar Maria Aparecida Pedrossian - NHU/UFMS para obras de reformas em suas dependências,
ACORDAM os Ministros do Tribunal de Contas da União, reunidos em sessão Plenária, ante as razões expostas pelo Relator, em:
9.1. excluir o nome da empresa Battiston & Barbosa Ltda. - ME do rol de responsáveis do presente processo;
9.2. acolher parcialmente as razões de justificativa apresentadas por Rildon Vaz da Silva;
9.3. com fundamento nos arts. 1º, inciso I, 16, inciso II, 18 e 23, inciso II, da Lei 8.443/1992, julgar regulares com ressalva as contas de Rildon Vaz da Silva, dando-lhe quitação;
9.4. considerar revel, para todos os efeitos, o espólio de José Carlos Dorsa Vieira Pontes, dando-se prosseguimento ao processo, nos termos do art. 12, § 3º, da Lei 8.443/1992;
9.5. com fundamento nos arts. 1º, inciso I, 16, inciso III, alíneas "b" e "c", e 19 da Lei 8.443/1992, julgar irregulares as contas de José Carlos Dorsa Vieira Pontes (falecido) , Daniela Azevedo Duarte, Élio Rodrigues Frias e da empresa Solution.com Comércio e Serviços Ltda. - ME;
9.6. condenar Daniela Azevedo Duarte, Élio Rodrigues Frias, a empresa Solution.com Comércio e Serviços Ltda. - ME e o espólio ou, caso tenha havido a partilha, os herdeiros de José Carlos Dorsa Vieira Pontes, solidariamente, ao pagamento das quantias a seguir especificadas, atualizadas monetariamente e acrescidas dos juros de mora devidos, calculados desde a data de ocorrência indicada até sua efetiva quitação, na forma da legislação vigente, fixando o prazo de 15 (quinze) dias, a contar do recebimento das notificações, para que seja comprovado, perante este Tribunal, o recolhimento da quantia aos cofres da Fundação Universidade Federal do Mato Grosso do Sul, nos termos do art. 23, inciso III, alínea "a", da referida lei c/c o art. 214, inciso III, alínea "a", do Regimento Interno do TCU:
	Valor Original (R$) 
	Data de Ocorrência

	1.750,08
	13/03/2012

	105.194,68
	13/03/2012

	140.855,22
	02/04/2012

	125.568,96
	02/04/2012

	295.990,05
	02/04/2012

	23.827,16
	09/05/2012

	319.821,84
	09/05/2012

	24.250,59
	09/05/2012

	64026,69
	06/06/2012

	162.390,97
	06/06/2012

	275.504,22
	11/07/2012

	269.128,40
	11/07/2012

	2.840,69
	11/07/2012

	174.920,99
	11/07/2012

	132.342,60
	31/07/2012

	18.329,93
	31/07/2012

	73.310,83
	31/07/2012

	21.801,70
	24/08/2012

	8.247,81
	24/08/2012

	17.150,66
	28/08/2012

	160.841,17
	28/08/2012

	118.657.42
	28/08/2012

	 105.351.67
	27/09/2012

	178.842,14
	27/09/2012

	184.716,00
	31/10/2012

	121.087,41
	31/10/2012

	36.590,04
	31/10/2012

	286.956,14
	08/11/2012

	48247,31
	29/11/2012

	186.596,04
	29/11/2012

	209.383,55
	29/11/2012

	208.221,83
	12/12/2012

	96.080,83
	19/12/2012

	 47.895.75
	19/12/2012

	45.982,56
	24/01/2013

	449.590.58
	24/01/2013

	54.546,17
	22/02/2013

	277.564,32
	22/02/2013

	104.971,63
	22/02/2013

9.7. com fundamento no art. 57 da Lei 8.443/1992, aplicar, individualmente, a Daniela Azevedo Duarte, Élio Rodrigues Frias e à Solution.com Comércio e Serviços Ltda. - ME multa no valor de R$ 200.000,00 (duzentos mil reais) , atualizado monetariamente desde a data do presente acórdão até a do efetivo recolhimento, se for paga após o vencimento, na forma da legislação vigente, fixando o prazo de 15 (quinze) dias, a contar do recebimento das notificações, para que seja comprovado, perante este Tribunal, o recolhimento da quantia aos cofres do Tesouro Nacional, nos termos do art. 23, inciso III, alínea "a", da referida lei c/c o art. 214, inciso III, alínea "a", do Regimento Interno do TCU;
9.8. com fundamento no art. 26 da Lei 8.443/1992, autorizar, se requerido, o pagamento da importância devida em até 36 (trinta e seis) parcelas mensais e consecutivas, fixando o prazo de 15 (quinze) dias, a contar do recebimento das notificações, para que seja comprovado, perante este Tribunal, o recolhimento da primeira parcela, e de 30 (trinta) dias, a contar da parcela anterior, para que seja comprovado o recolhimento das demais, devendo incidir sobre cada valor mensal os devidos acréscimos legais, na forma prevista na legislação vigente, além de alertar os responsáveis de que a falta de comprovação do recolhimento de qualquer parcela importará no vencimento antecipado do saldo devedor, nos termos do art. 217 do Regimento Interno do TCU;
9.9. com fundamento no art. 28 da Lei 8.443/1992, autorizar, desde logo, a cobrança judicial das dívidas, caso não atendidas as notificações;
9.10. com fundamento no art. 46 da Lei 8.443/1992, declarar a inidoneidade da empresa Solution.com Comércio e Serviços Ltda. - ME, pelo prazo de 3 (três) anos, para participar de licitações nas esferas federal, estadual e municipal cujos objetos sejam custeados com recursos federais repassados por força de convênios ou instrumentos congêneres;
9.11. ordenar à Secretaria de Gestão de Processos (Seproc) a adoção das providências necessárias relativas à inscrição da empresa sancionada com inidoneidade no Cadastro Nacional de Empresas Inidôneas e Suspensas (Ceis) , após trânsito em julgado do subitem 9.9 do presente acórdão;
9.12. com fundamento no art. 16, § 3º, da Lei 8.443/1992 c/c o art. 209, § 7º, do Regimento Interno do TCU, remeter cópia deste acórdão à Procuradoria da República no Mato Grosso do Sul, para adoção das medidas que entender cabíveis;
9.13. dar ciência deste acórdão à Universidade Federal de Mato Grosso do Sul e aos responsáveis.

Tomada de contas especial autuada em virtude de irregularidades na contratação das obras de reformas nas dependências do hospital universitário da UFMS. Análise das alegações de defesa e razões de justificativa.

Fundação Universidade Federal de Mato Grosso do Sul.

3. Responsáveis: Battiston & Barbosa Ltda. - ME (03.250.090/0001-67); Daniela Azevedo Duarte (XXX.660.521-XX); Henrique Budib Dorsa Pontes (XXX.416.761-XX); José Carlos Dorsa Vieira Pontes (XXX.454.421-XX); Rildon Vaz da Silva (XXX.026.851-XX); Solution.com Comércio e Serviços Ltda. - ME (10.712.898/0001-84); Élio Rodrigues Frias (XXX.794.101-XX).

13.1. Ministros presentes: Walton Alencar Rodrigues (na Presidência), Augusto Nardes, Bruno Dantas (Relator), Jorge Oliveira e Antonio Anastasia.
13.2. Ministro-Substituto convocado: Marcos Bemquerer Costa.

BRUNO DANTAS

Por registrar as principais ocorrências dos autos até o momento, resumindo os fundamentos das peças acostadas, adoto como relatório, com os ajustes necessários, a instrução do auditor da SecexTCE responsável pela análise do processo (peça 66) :
"INTRODUÇÃO
1. Trata-se de tomada de contas especial autuada por determinação do Acórdão 1046/2018-TCU-Plenário (peça 2) , que converteu o processo de Representação TC Processo 005.071/2014-3, em virtude de irregularidades na contratação da empresa Solution.com Comércio e Serviços Ltda. ME, pelo Núcleo Hospitalar Maria Aparecida Pedrossian - NHU/FUFMS, para obras de reformas nas dependências daquele Hospital Universitário.
HISTÓRICO
2. O processo TC Processo 005.071/2014-3 foi instruído pela então Secex-MS, aberto em decorrência dos fatos apurados no TC Processo 018.967/2013-2 e por força das determinações contidas nos itens 9.5.1, 9.5.2 e 9.5.3 do Acórdão 3103/2013-TCU-Plenário.
3. O TC Processo 018.967/2013-2 cuidou de representação formulada pela Controladoria Geral da União, noticiando, por meio do envio do Relatório de Demandas Especiais 00211.000509/2012-19, diversas irregularidades em licitações realizadas no NHU, na gestão de José Carlos Dorsa Vieira Pontes, apuradas na chamada 'Operação Sangue Frio'. Em síntese, constatou-se, nessa operação, que havia um esquema de fraude à licitação, envolvendo empregados do hospital e empresários, com pagamento de propina, no qual o resultado era direcionado a determinadas empresas que, posteriormente, prestavam serviços superfaturados. Consoante depoimentos, as empresas abrangidas eram: Cardiopira, Wanderley e Daige, J4, Solution, Cuore, Braile, Cardiocec, Med-Care e Health.
4. Há processos de TCE vinculados à Operação Sangue Frio que já foram julgados, com condenação solidária do débito e aplicação de multa aos responsáveis (Ex.: Acórdão 1275/2020-TCU-Primeira Câmara, relatado pelo Ministro Walton Alencar Rodrigues, e Acórdão 43/2019-TCU-Plenário, relatado pelo Ministro Bruno Dantas - TCs Processo 015.054/2018-7 e Processo 005.212/2014-6, respectivamente) . Em um processo, houve o arquivamento (Acórdão 240/2019-TCU-Plenário, relatado pelo Ministro Bruno Dantas - TC Processo 005.215/2014-5) . Também se registra que há processo de Representação vinculado àquela Operação, sob a relatoria do Ministro Bruno Dantas, com aplicação de multa aos responsáveis e, em alguns casos, com declaração de inidoneidade das empresas e inabilitação de responsáveis para o exercício de cargo em comissão ou função de confiança (Ex.: Acórdãos 3881/2017, 2.179/2017 e 2.034/2017 - Primeira Câmara, e Acórdãos 859/2017, 2.059/2016 e 434/2016 - Plenário) .
5. Já no âmbito da Secex-TCE, a instrução precedente (peça 21) deixou consignado que o Acórdão 1.046/2018-Penário, aderindo à instrução da então Secex-MS (peça 1) , com ajustes em relação à tipificação das irregularidades, ao valor do débito e à responsabilização de alguns agentes, determinou a citação solidária dos responsáveis arrolados nestes autos (com exceção de um, indicado adiante nesta instrução) , bem como a audiência de dois (Rildon Vaz da Silva e Solution.Com Comércio e Serviços Ltda. - ME) , pelos motivos expostos adiante.
ANÁLISE DOS PRESSUPOSTOS DE PROCEDIBILIDADE DA IN/TCU 71/2012
Apreciação do Prejuízo ao Contraditório e Ampla Defesa
6. Verifica-se que não houve o transcurso de mais de dez anos desde o fato gerador sem que tenha havido a notificação dos responsáveis pela autoridade administrativa federal competente (art. 6º, inciso II, c/c art. 19 da IN/TCU 71/2012, modificada pela IN/TCU 76/2016) , uma vez que o fato gerador da irregularidade sancionada ocorreu no período entre 13/3/2012 a 22/2/2013 (datas dos pagamentos questionados) e os responsáveis foram notificados sobre as irregularidades na fase externa antes dos dez anos, conforme abaixo:
6.1. Daniela Azevedo Duarte, em 29/5/2019 (peças 25 e 33) .
6.2. Espólio do Sr. José Carlos Dorsa Vieira Pontes, representado pelo inventariante Sr. Henrique Budib Dorsa Pontes, em 29/5/2019 (peças 23 e 31) .
6.3. Solution.com Comércio e Serviços Ltda. - Me, em 14/10/2019 (peças 59 e 60) .
6.4. Élio Rodrigues Frias, em 29/5/2019 (peças 24 e 32) .
6.5. Rildon Vaz da Silva, em 31/5/2019 (peças 26 e 34) .
Valor de Constituição da TCE.
7. Verifica-se, ainda, que o valor atualizado do débito apurado (sem juros) em 1/1/2017 é de R$ 7.024.282,39, portanto superior ao limite mínimo de R$ 100.000,00, na forma estabelecida conforme os arts. 6º, inciso I, e 19 da IN/TCU 71/2012, modificada pela IN/TCU 76/2016.
OUTROS DÉBITOS NOS SISTEMAS DO TCU COM OS MESMOS RESPONSÁVEIS
8. Informa-se que foi encontrado débito imputável ao Espólio do Sr. José Carlos Dorsa Vieira Pontes em outros processos no Tribunal: Processo 033.305/2019-6, Processo 033.306/2019-2, Processo 015.054/2018-7, Processo 005.926/2015-7. Quanto aos demais responsáveis, não há outros processos com débito (apenas Representações, como o TC Processo 005.071/2014-3, que foi convertido neste processo de TCE) .
9. A tomada de contas especial está, assim, devidamente constituída e em condição de ser instruída.
EXAME TÉCNICO
10. Foram realizadas as citações e audiência dos responsáveis nos seguintes termos (de acordo com a instrução à peça 21) :
CITAÇÃO
Responsáveis: espólio de José Carlos Dorsa Vieira Pontes, ex-Diretor Geral do NHU; Solution.Com Comércio e Serviços Ltda. ME; Élio Rodrigues Frias (CPF XXX.794.101-XX) ; Daniela Azevedo Duarte
Irregularidade: dano ao Erário causado pelo pagamento/recebimento de serviços descritos nas notas fiscais abaixo-listadas, cuja execução não foi comprovada, referentes às obras de reforma do Núcleo Hospitalar Maria Aparecida Pedrossian - NHU/UFMS, previstas nos Processos Administrativos 23104.052151/2011-41, 23104.052039/2011-19, 23104.052047/2011-57 e 23104.052043/2011-79, cujos serviços divergem dos consignados nos boletins de medição (conforme apurou a Controladoria-Geral da União, peças 5-8) , muitos dos quais, segundo a Polícia Federal (peça 10) , não possuíam identificações e/ou assinatura do responsável, além de erros de cálculo e sem detalhamento de serviços, tendo o Hospital inclusive usado recursos próprios para tornar úteis e adequadas áreas que teoricamente deveriam estar finalizadas em razão da reforma:
 (...) 
Condutas:
1) José Carlos Dorsa Vieira Pontes: efetuar pagamento por serviços cuja execução não restou comprovada, referentes às obras de reforma do Núcleo Hospitalar Maria Aparecida Pedrossian - NHU/UFMS, previstas nos Processos Administrativos 23104.052151/2011-41, 23104.052039/2011-19, 23104.052047/2011-57 e 23104.052043/2011-79;
2) Solution.Com Comércio e Serviços Ltda. ME: receber pagamento com recursos federais por serviços cuja execução não restou comprovada, referentes às obras de reforma do Núcleo Hospitalar Maria Aparecida Pedrossian - NHU/UFMS, previstas nos Processos Administrativos 23104.052151/2011-41, 23104.052039/2011-19, 23104.052047/2011-57 e 23104.052043/2011-79;
3) Élio Rodrigues Frias e Daniela Azevedo Duarte: atestar as notas fiscais da empresa Solution, cujos serviços faturados não apresentavam correspondência com os serviços executados nas obras de reforma do NHU/UFMS.
AUDIÊNCIA
Responsável: Rildon Vaz da Silva, Diretor Administrativo do Hospital
Irregularidades:
a) ausência de projeto básico prévio à adesão à ata de registro de preços na contratação da Solution.com Comércio e Serviços Ltda. - ME para a realização das obras de reforma do hospital referentes aos Processos Administrativos 23104.052151/2011-41, 23104.052039/2011-19, 23104.052047/2011-57 e 23104.052043/2011-79;
b) utilização irregular de adesão (carona) à ata de registro de preços para a contratação da empresa Solution.com Comércio e Serviços Ltda. - ME para realização de serviços de engenharia de reforma, não comuns, em afronta ao art. 1º da Lei 10.520/2002 e art. 5º do Decreto 3.555/2000;
c) fraude à licitação, utilizando irregularmente a adesão à ata de registro de preços e direcionando o procedimento para a contratação direta da empresa Solution.com Comércio e Serviços Ltda. - ME, que recebeu pagamentos por serviços de reforma não executados e subcontratou a empresa Battiston & Barbosa Ltda., ligada ao primo de José Carlos Dorsa Vieira Pontes, Diretor do NHU, com ofensa aos arts. 37, XXI, da Constituição Federal, e art. 3ª da Lei 8.666/1993;
Condutas: não exigir a definição precisa do objeto a ser contratado; assinar os empenhos 2011NE802763, 2011NE802766, 2011NE802782, 2011NE802790; assinar a CI 66/2011, de 21/11/2012, que contém informações sobre pregões eletrônicos homologados para a empresa Solution.com Comércio e Serviços Ltda. - ME e a expressão 'que poderão ser aproveitados na modalidade CARONA'; escolher irregularmente a contratação direta da obra, ao invés de realizar concorrência;
Nexo causal: a assinatura da CI 66/2011, sugerindo a imediata adesão às tatas de registro de preço, propiciou a contratação irregular da empresa Solution.Com Comércio e Serviços Ltda. ME; a falta de exigência da precisa definição do objeto permitiu que fossem localizados serviços de engenharia em atas de registro de preços que pudessem ser utilizadas para contratar a Solution.com.; a opção pela contratação direta permitiu a contratação fraudulenta da empesa Solution.com.; a assinatura dos empenhos antes da licitação concretizou a escolha prévia da empresa.
Responsável: Solution.Com Comércio e Serviços Ltda. ME
Irregularidades: fraude à licitação para contração da obra de reforma no Núcleo Hospitalar Maria Aparecida Pedrossian - NHU/UFMS, referente aos Processos Administrativos 23104.052151/2011-41, 23104.052039/2011-19, 23104.052047/2011-57 e 23104.052043/2011-799.6, beneficiando-se de contratação direta irregular por meio de adesão à ata de registro de preços e recebimento de valores por serviços não realizados bem como transferindo valores para empresa Battiston & Barbosa Ltda., ligada ao primo de José Carlos Dorsa Vieira Pontes, Diretor do NHU;
Conduta: firmou contrato para execução da obra de reforma no Núcleo Hospitalar Maria Aparecida Pedrossian - NHU/UFMS, mediante adesão a ata de registro de preço; transferiu valores para a empresa Battiston & Barbosa Ltda., ligada ao primo de José Carlos Dorsa Vieira Pontes, Diretor do NHU;
Nexo causal: a celebração do contrato possibilitou a fraude à licitação e os desdobramentos decorrentes.
11. A tabela a seguir retrata os expedientes, pedidos de vistas e prorrogação do prazo para atendimento, bem como respostas às citações e demais comunicações, com referência à localização daqueles elementos no processo:
	Responsável
	Ofício/AR
	Vistas/Prorrog. prazo
	Defesa

	Daniela Azevedo Duarte
	peças 25 e 33
	---
	peças 38-41

	Espólio de José Carlos Dorsa V. Pontes
	peças 23 e 31
	peça 55
	---

	Solution.com Comércio e Serviços Ltda.
	peças 59 e 60
	---
	peça 61

	Élio Rodrigues Frias
	peças 24 e 32
	peça 56
	peça 51

	Rildon Vaz da Silva
	peças 26 e 34
	---
	peças 42-48

12. Regularmente citados, conforme despacho de conclusão das comunicações processuais (peça 63) , quase todos os responsáveis apresentaram defesa, com exceção do Espólio do Sr. José Carlos Dorsa Vieira Pontes. Em que pese o seu inventariante, o Sr. Henrique Budib Dorsa Pontes (que o representa, além de ser o filho do Sr. José Carlos) , tenha comparecido aos autos para constituir procuradora e, por meio dela, solicitar vistas e prorrogação de prazo, não apresentou defesa.
Da revelia do Espólio do Sr. José Carlos Dorsa Vieira Pontes
13. Nos processos do TCU, a revelia não leva à presunção de que seriam verdadeiras todas as imputações levantadas contra os responsáveis, diferentemente do que ocorre no processo civil, em que a revelia do réu opera a presunção da verdade dos fatos narrados pelo autor (Acórdão 1009/2018-TCU-Plenário, Relator Min. Bruno Dantas; 2369/2013 - TCU - Plenário, Relator Min. Benjamin Zymler e 2449/2013 - TCU - Plenário, Relator Min. Benjamin Zymler) . Dessa forma, a avaliação da responsabilidade do agente não pode prescindir da prova existente no processo ou para ele carreada.
14. Ao não apresentar sua defesa, o Espólio deixou de produzir prova da regular aplicação dos recursos sob sua responsabilidade, em afronta às normas que impõem aos gestores públicos a obrigação legal de, sempre que demandados pelos órgãos de controle, apresentar os documentos que demonstrem a correta utilização das verbas públicas, a exemplo do contido no art. 93 do Decreto-Lei 200/1967: 'Quem quer que utilize dinheiros públicos terá de justificar seu bom e regular emprego na conformidade das leis, regulamentos e normas emanadas das autoridades administrativas competentes.'.
15. Mesmo as alegações de defesa e razões de justificativa não sendo apresentadas, considerando o princípio da verdade real que rege esta Corte, procurou-se buscar, em manifestações dos responsáveis na fase interna desta TCE, se havia algum argumento que pudesse ser aproveitado a favor deles, o que não se verificou.
16. Tampouco lhe aproveita os argumentos e elementos apresentados pela defesa dos demais responsáveis que apresentaram defesa (no que concerne às circunstâncias objetivas, com base no art. 161 do Regimento Interno do TCU) , adiante analisadas.
17. Em se tratando de processo em que a parte interessada não se manifestou acerca das irregularidades imputadas, não há elementos para que se possa efetivamente aferir e reconhecer a ocorrência de boa-fé na conduta do responsável, podendo este Tribunal, desde logo, proferir o julgamento de mérito pela irregularidade das contas, conforme os termos dos §§ 2º e 6º do art. 202 do Regimento Interno do TCU. (Acórdão 2064/2011-TCU-Primeira Câmara (relator Min. Ubiratan Aguiar) , 6.182/2011-TCU-1ª Câmara (relator Min. Weber de Oliveira) , 4.072/2010-TCU-1ª Câmara (Relator Min. Valmir Campelo) , 1.189/2009-TCU-1ª Câmara (Relator Min. Marcos Bemquerer) , 731/2008-TCU-Plenário (Relator Min. Aroldo Cedraz) .
18. Dessa forma, o Espólio do Sr. José Carlos Dorsa Vieira Pontes deve ser considerado revel, nos termos do art. 12, § 3º, da Lei 8.443/1992, devendo as contas serem julgadas irregulares, condenando-o ao débito correspondente ao montante objeto da citação de seu inventariante, até o limite do patrimônio transferido (art. 5º, inciso XLV, da Constituição Federal) , sem a aplicação de multa, dada à extinção da punibilidade, causada pela morte do responsável, ocorrida em data anterior à prolação do acórdão condenatório.
19. Passe-se, a seguir, ao exame das irregularidades objeto das citações/audiências, considerando os elementos contidos nestes autos e os trazidos pelas defesas, segregando por tipologia de irregularidade tratada nestas contas.
Serviços cuja execução não foi comprovada
20. Em relação à irregularidade em apreço, os responsáveis citados (com exceção do responsável revel) apresentaram as alegações de defesa a seguir relatadas.
Defesa da Sra. Daniela Azevedo Duarte
21. A responsável apresentou em sua defesa arrazoado cujos argumentos são sintetizados a seguir (peça 38) .
21.1. Não praticou e nem tinha competência para a prática de nenhum ato de gestão ficando, portanto, prejudicada a imputação de responsabilidade individual ou solidária.
21.2. A defendente agiu com boa-fé e não praticou atos de gestão. Era funcionária da empresa terceirizada Douraser, do tipo que contrata empregados para serem lotados em serviço de limpeza ou digitação, podendo ser substituída, ainda que imotivadamente, por outro (a) , caso a empresa contratante (no caso o Hospital Universitário) assim o desejasse. Percebia salário mínimo, se condenada a reparar os danos a ela atribuídos de milhões de reais, além de injusto e iliquidável as contas, provocariam dano ao inverso. Embora detentora de curso superior em arquitetura, submeteu-se ao subemprego, por estar desempregada, não chegando a firmar qualquer vínculo trabalhista com o referido hospital. Foi admitida para desempenhar trabalho de assistente de projetos (de fato, não tendo havido nenhuma nomeação, já que era terceirizada) e depois foi promovida, sem aumento salarial, para função de assessora de projetos, o que não correspondia à realidade, pois não havia sequer projetos e orçamentos de preço e materiais que pudessem ser conferidos quando do 'atesto'.
21.3. Não tinha qualificação para fiscalização da obra, não foi nomeada gestora de obras, nem mesmo auxiliar do gestor inexistente, já que não era funcionária contratada pelo HU/UFMS e muito menos funcionária pública federal de carreira (engenheiro civil) , conforme determina o art. 67 da Lei 8.666/1993.
21.4. O seu chefe Élio Rodrigues Frias chegou a ser afastado das suas funções a pedido, porque por diversas vezes solicitou, sem êxito, à Diretoria do HU, que fosse designado um Gestor de Obras, como manda o art. 67 da Lei 8.666/1993, com capacidade técnica e competência, suscetível de responsabilização por tais serviços. Aquela lei não determina que o funcionário responsável pelo setor, no caso o DIEP/HU, e muito menos os funcionários subalternos, denuncie à polícia a ocorrência que entende inidônea ou mesmo ilícita, mas que denuncie o fato aos seus superiores (§ 2º do art. 67 da Lei 8666/1993) , o que foi feito no caso. Ademais, se o seu chefe, mesmo tendo denunciado o fato aos seus superiores, nada conseguiu para evitar a ocorrência tida por danosa aos cofres públicos, muito menos a defendente, mera empregada de uma empresa terceirizada de serviços de limpeza (Douraser) .
21.5. A defendente, juntamente com o seu chefe Élio, foram vítimas e não coparticipes do suposto ilícito empreendido por parte dos gestores da HU/UFMS, que os obrigavam a executar funções ilegais, para as quais não foram treinados ou não tinham formação profissional adequada, tudo isso, divorciado dos princípios da transparência, razoabilidade e legalidade, que devem nortear a administração pública, em lugar de nomear um conselho gestor ou um gestor de obras - funcionário público de carreira, engenheiro civil, para a fiscalização das obras -, que eram obrigados por Lei  (art. 67, §§ 1º e 2º da Lei 8.666/1993) e por contrato (cláusula décima segunda) .
21.6. As irregularidades apuradas pela CGU foram anteriores ao ingresso da defendente no HU/UFMS, conforme se depreende do interrogatório dela na Polícia Federal, cujas cópias são anexadas à sua defesa. As notas de empenho emitidas irregularmente que instruem o inquérito policial (Operação Sangue Frio) datam do ano de 2011, anteriores ao ingresso da defendente naquela unidade.
21.7. A CGU omitiu ou permitiu a continuidade das obras que estavam sendo executadas, mesmo diante das irregularidades detectadas, e elas poderiam muito bem ser embargadas, pois naquela oportunidade apenas as notas de empenho haviam sido emitidas e não os pagamentos.
21.8. Não houve negligência, imprudência, falta de cuidado, incúria, desleixo, desmazelo e muito menos dolo, pois o seu setor (DIEP) atuou com a devida responsabilidade, denunciando a seus superiores a necessidade de designação de um Gestor de Obras, que deveria ser exercido por funcionário público concursado, engenheiro civil.
21.9. A Administração do HU a induziu ao erro, e não o contrário, para acreditar que por se tratar da chamada 'carona' o conteúdo de cada nota fiscal não tinha mesmo que corresponder aos materiais e serviços que estavam sendo realizados. Informa que não havia motivo para duvidar, seja porque quando comparecia no canteiro de obras percebia que fisicamente as obras estavam sendo executadas, seja porque a CGU durante a sua investigação não embargou as obras e impediu os pagamentos irregulares (mesmo tendo constatado que elas foram feitas em desacordo com o contratado e concluídas com o hospital suportando o ônus dos recursos desviados) .
21.10. O ingresso da defendente na empresa terceirizada Douraser se deu em 2012, quando toda a estrutura administrativa e executiva do malfadado contrato chamado de 'carona' já estava funcionando desde o ano de 2011, ou seja, o cenário do ilícito já estava todo montado e a CGU já tinha conhecimento das supostas irregularidades, conforme relato constante no Relatório de Demandas Externas (cópia desse relatório, datado de maio/2013, se encontra à peça 1, p. 2-100, e peça 2, p. 1-82 do TC Processo 018.967/2013-2 - foi citada pela defesa a p. 54 da peça 2, reproduzida no TC Processo 005.071/2014-3 apensado a estes autos à peça 5, p. 2) , mas nada fez para estancar o manifesto ilícito.
21.11. A inexistência de nexo na culpabilidade atribuída à defendente, uma vez que sequer os empenhos (2011NE802790, 2011NE802763, 2011NE802782 e 2011NE802766) padecem de detalhamento que demonstrassem o vínculo entre os registros de preços aos quais o NHU/FUFMS aderiu e os setores do hospital que passariam por reformas, bem como da definição detalhada dos locais e dos respectivos quantitativos onde seriam executados os serviços. Com efeito o próprio setor do DIEP que apunha os 'atestos' nas notas fiscais emitidas pela Multinox não dispunha dos respectivos projetos das obras que estavam sendo executadas, sendo, portanto, impossível qualquer conferência dos ditos serviços e materiais delas constantes. A ausência do nexo também se verifica, porque, mesmo antes da sua admissão informal no HU, a empresa Solution.Com já estava a receber pagamentos mediante emissão irregular de empenho por conta desse contrato irregular.
21.12. A boa-fé objetiva da defendente pode ser corroborada a partir do Acórdão 3103/2013-TCU-Plenário (exarado no âmbito do TC Processo 018.967/2013-2 já mencionado anteriormente nesta instrução) , cujos trechos a defesa transcreve (...) :
em nenhum dos casos, pode-se afirmar que se tratam de serviços comuns de engenharia passíveis de objetiva definição em edital e Notas de Empenho emitidas em nome da Solution.com Comércio e Serviços Ltda., não evidenciavam vínculo entre os registros de preços aos quais o NHU/FUFMS aderiu e os setores que iriam passar por reformas, razão porque não há como separar as matérias por processo e até mesmo por contrato.
21.12.1. Ressalta, novamente, que a CGU já tinha ciência destes fatos antes de sua admissão e permaneceu inerte, continuando a liberar recursos em favor da suposta quadrilha do HU/UFMS, sendo aquele órgão de fiscalização e não ela quem deu causa ao dano ao erário. Indaga se teria a defendente, mera terceirizada de serviço de limpeza da empresa terceirizada Douraser, capacidade técnica, formação em serviços técnicos profissionais especializados para os trabalhos relativos à fiscalização, supervisão ou gerenciamento de obras ou serviços, como os que dela se exige nesse procedimento.
21.13. Não atestava notas de serviços, mas apenas as assinava por ordem superior, que lhe era afirmado ser lícita a emissão das ditas Notas de Serviços, face ao sistema, que constituía a chamada carona. Informa que quem procedia às medições e elaborava as planilhas que ensejariam os empenhos e pagamentos era uma funcionária da Multinox, tudo com o conhecimento da direção do hospital. Alega que os atestos nas notas fiscais por ela realizados, juntamente com o seu chefe Élio, eram nulos, pois, era do conhecimento de toda a diretoria do HU e dos demais departamentos do órgão que os pagamentos não tinham qualquer nexo ou relação com os serviços efetivamente realizados, mas eles foram obrigados a efetivar tais procedimentos.
21.14. Não há ato ilícito e consciente praticado pela defendente quando cumpria a sua relação de prestar serviços terceirizados pela sua empregadora. Entende que os inquéritos policiais devem ser anexados aos presentes autos, sob pena de caracterizar cerceamento de defesa. Alega que neles o próprio delegado da Polícia Federal relata que a defendente e o Sr. Élio, embora tenham agido com culpa, não restou demonstrado nem comprovado que se beneficiaram de alguma forma. A defesa também deixou assente o seguinte: 'Daniela agiu com culpa, aspecto que por si só desclassifica qualquer solidariedade com a quadrilha demandada, posto que falta o elemento subjetivo, dolo'.
21.15. Alega ilegitimidade passiva da defendente, porque não é sócia de empresa, não subscreveu contrato de obra, não participou de licitação, não era encarregada de compras, não efetuou medições e não emitiu faturas ou notas fiscais, apenas prestou serviços profissionais terceirizados para a empresa Douraser, que a contratou, não para o HU, portanto sua atividade foi em autêntica e indisfarçável relação de trabalho, apenas cumprindo ordens da empregadora, cuja documentação já lhe era exibida pronta.
22. Anexa à sua defesa, apresentou cópia dos seguintes documentos: extrato de homologação de transação penal formulada pelo MPF no processo criminal 0004382-34.2015.4.03.6000 - prestação de serviço comunitário; cópias dos dois interrogatórios prestados pela defendente ao Departamento de Polícia Federal da Superintendência Regional no Mato Grosso do Sul (peças 39-41) .
23. Requer o trancamento das contas e o consequente arquivamento do processo em relação à defendente (sob a alegação de ter sido demonstrada a sua boa-fé e a sua condição de pobreza, que ensejaria, no entendimento da defesa, considerar iliquidável a presente TCE) , e, tendo em vista o perigo de dano inverso, sucessivamente, a suspensão das sanções restritivas de crédito e bloqueio patrimonial até final ação civil pública 0010683.94.2015.403.6000, que tramita perante a Justiça Federal de Campo Grande - MS, já que a ação criminal 34.2015.4.03.6000 está sendo extinta em relação a defendente, por acordo ou transação proposta pelo Ministério Público Federal em 8/1/2019.
Defesa do Sr. Élio Rodrigues Frias
24. O responsável apresentou em sua defesa arrazoado cujos argumentos são sintetizados a seguir (peça 51, p. 1-46) .
24.1. O defendente é servidor público lotado na Fundação da Universidade Federal de Mato Grosso do Sul, no cargo de auxiliar operacional, ocupando a chefia da Divisão de Infraestrutura e Projetos (DIEP/NHU) no período de 16/2/2012 a 7/6/2013.
24.2. Os Empenhos das despesas com as reformas do hospital universitário foram efetuados a partir das Atas de Registros de Preços para manutenção de bens imóveis, não tendo sido detalhado o vínculo entre os Registros de Preços com os respectivos setores que iriam sofrer reformas, apenas fazendo-se constar 'diversas reformas no HU'. Foram indiciados diversos responsáveis e integrantes de setores responsáveis pelos trâmites relacionados à adesão à ata de registro de preços questionada, entre eles o defendente, mas não houve o indiciamento de Teresinha de Jesus Nóbrega (sua antecessora na chefia do DIEP) , mesmo tendo sido a responsável pelos trâmites de contratação das empresas Solution/Multinox.
24.3. O defendente realizava atestes em notas fiscais, mas a conclusão do procedimento de pagamento não era por ele realizada. Ele não participou da fase interna da contratação da empresa, tampouco da subcontratação da empresa Multinox (ocorridos quando chefiava o DIEP a Sra. Teresinha) , apenas participando da fase de execução do contrato.
24.4. O Relatório Final da Comissão de Processo Administrativo Disciplinar chegou a constatação, ao analisar a conduta do defendente, de vício de legalidade/legitimidade, falta de provas comprobatórias do dolo do agente em sua conduta, ausência de aplicação do Princípio da Proporcionalidade e do Princípio da Razoabilidade na análise da sua conduta.
24.5. A Ação Penal 0004382-34.2015.4.03.6000, na descrição dos fatos pelo Ministério Público Federal indicando que a conduta do defendente foi culposa, mediante atestos negligentes apostos em notas fiscais que não eram condizentes com os serviços e obras contratadas, para o desvio dos recursos públicos, o Procurador Federal afirmou que o Diretor-Geral, então José Dorsa, nomeou como Chefe da Divisão de Infraestrutura o defendente, que ocupava o cargo de nível médio de Auxiliar Operacional, sem nenhum conhecimento na área da engenharia. Acrescentou, ainda, que o defendente, mesmo tendo solicitado a destituição da função, foi mantido na chefia nesta condição, sendo o responsável por atestar os boletins de medição e as notas fiscais que eram emitidas pela empresa SOLUTION. Concluiu, em seguida, que o defendente era um verdadeiro fantoche nas mãos do Diretor-Geral, tendo sido posto e mantido como chefe daquela Divisão apenas para assinar documentos sem fazer questionamentos, inclusive sendo proibido pela Diretoria de fazer contato com a citada empresa. A defesa transcreve trecho da análise do MPF naquela ação penal para evidenciar o exposto anteriormente (observa-se, ainda, na transcrição, que há a informação de que Élio e sua assessora Daniela deixaram de atentarem-se para o cuidado mínimo exigido das funções que ocupavam, não observando a diligência normal que se impunha) .
24.6. A resultado daquela ação penal foi pela sua prestação de serviço comunitário, conforme a Audiência de Transação Penal (homologada judicialmente) , cujos termos transcreveu em sua defesa.
24.7. A Ação Civil Pública 0010683.94.2015.403.6000 (em tramitação) traz a informação de que o defendente não detinha conhecimento técnico para exercer as funções do cargo de Chefia do DIEP (sem conhecimento na área de engenharia) , bem como sua indicação para o exercício de citado cargo foi proposital pelo Diretor-Geral, o qual almejava justamente a falta de controle de qualidade e, em consequência, o desvio da maior parte dos recursos. A defesa transcreve trecho dessa ação para evidenciar o exposto anteriormente.
24.8. A conduta do defendente foi culposa, em vista de negligência ao atestar as notas fiscais que não eram condizentes com os serviços e as obras contratadas, para o desvio dos recursos públicos, então declarado 'fantoche'. O presente caso retrata clara obediência hierárquica, em clarividente enquadramento no instituto penal de exclusão de antijuridicidade. Também traz informação contida no site da CGU acerca da excludente de ilicitude a favor do servidor em caso de estado de necessidade, legítima defesa, exercício regular de direito ou cumprimento de dever legal.
24.9. O defendente informou aos seus superiores que não tinha competência técnica para prosseguir na chefia do cargo, requerendo a designação de arquiteto e/ou engenheiro para ser fiscal das obras. Em anexo à defesa, apresenta cópia de diversos expedientes.
24.10. Os relatos dos depoimentos dos indiciados no PAD, transcritos em parte na defesa, indicam que eles por diversas vezes eram obrigados a agilizar o pagamento das notas fiscais emitidas, assinar documentos sem realizar a leitura (por pressão e por falta de competência técnica para tal) , atestar notas ficais mesmo sem ter conhecimento necessário para entender o que elas expressavam e o que constava nos boletins de medição.
24.11. Os fatos narrados anteriormente demonstram a falta de provas comprobatórias concernentes ao dolo do defendente, quando da prática de sua conduta, então reconhecida como atos culposos pela ação penal e pela ação civil pública mencionadas, o que faz com que a condenação de demissão seja anulada, bem como que não recaia sob o defendente quaisquer responsabilidades provenientes de irregularidades causadoras de danos ao erário pelo pagamento/recebimento de serviços descritos nas notas fiscais em objeto, além de sua conduta ter sido praticada em sede de obediência hierárquica (então excludente de ilicitude) de ateste de notas fiscais da empresa Solution.com.
25. Anexo à sua defesa, apresentou cópia dos seguintes documentos: conclusão da ação criminal no processo 0004382-34.2015.403.6000, de 3/10/2018; denúncia do MPF, datada de setembro/2015, em desfavor de José Carlos Dorsa Vieira Pontes, Élio Rodrigues Frias, Daniela Azevedo Duarte, entre outros; Termo de Audiência (transação) na Justiça Federal, de fevereiro/2019, que o MPF move para Élio e Daniela; ação civil pública 0010683.94.2015.403.6000, de outubro/2015, em desfavor dos responsáveis arrolados neste processo, entre outros; expedientes do defendente ao Diretor Geral do NHU, Sr. José Carlos Dorsa, datados de fevereiro, outubro e novembro/2012 - CI 21, 153 e 170/2012 (peça 51, p. 50-56, 58-101, 102-103, 104-119 e 120-123, respectivamente) .
26. Ao final, requer que sejam afastadas as alegadas irregularidades causadoras de dano ao erário, apontando-se claramente a boa-fé do defendente em sua conduta, bem como, no que lhe competia, inexistência de irregularidade passível de verificação por ele, no que concerne às contas apresentadas pelo órgão público. Também requer, sob pena de nulidade, que as suas intimações referentes ao presente feito sejam realizadas por meio de sua procuradora.
Defesa da empresa Solution.com Comércio e Serviços Ltda. - Me
27. A responsável apresentou em sua defesa arrazoado cujos argumentos são sintetizados a seguir (peça 61, p. 1-19) .
27.1. A administração da empresa à época dos fatos até o momento foi exercida pelo sócio Sr. Paulo Sérgio Silva de Oliveira, tendo a sócia a Sra. Consuelo do Espírito Santo de Oliveira se afastado do exercício da administração e, portanto, não participado das decisões que levaram à celebração do contrato em questão.
27.2. A empresa Solution não teve a oportunidade de auditar os serviços executados, sendo certo que promoveu os pagamentos à empresa Multinox - em conta bancária - como se os serviços tivessem ocorrido, seguindo o contrato celebrado entre as empresas com a anuência da Administração Pública. Desta forma, atribuir o dano causado à empresa Solution seria obrigar-lhe a pagar duas vezes, quando os valores foram recebidos e administrados pela empresa Multinox.
27.3. O laudo apresentado pela Polícia Federal não foi produzido por perito habilitado com formação e conhecimento em obras públicas, sendo temerário o levantamento apresentado dos serviços executados. Ademais, a falta de oportunidade da empresa Solution em auditar os serviços executados impossibilita a ampla defesa e o seu direito ao contraditório.
27.4. A prescrição quinquenal para aplicação de sanção administrativa por inexecução contratual, uma vez que os fatos ocorreram há quase 8 anos (em 2012) . Fundamenta-se no julgamento do Mandado de Segurança 32.201 pelo STF, no qual teria afirmado que a prescrição da pretensão punitiva do TCU deve ser regulada integralmente pela Lei 9.783/1999, que estabelece o prazo prescricional de cinco anos a contar da data da prática do ato ou, no caso de infração permanente ou continuada, do dia em que tiver cessado.
27.5. A empresa Solution destacou os impostos quando da emissão das notas fiscais para as devidas retenções, cumprindo os trâmites necessários e exigidos pela legislação tributária. Era obrigação da contratante de serviços realizar a retenção, conforme relatório fiscal da Secretaria da Receita Federal do Brasil, cuja cópia se encontra em anexo à sua defesa. Quem determinou que não fosse efetuada a devida retenção previdenciária foi José Carlos Dorsa, com o intuito de pegar esse dinheiro para si e distribuir entre seus comparsas. Como consequência, a empresa Solution pagou um valor que não deveria ter sido pago à empresa Multinox, relativo ao montante não retido da contribuição previdenciária, ficando no prejuízo causado pela equipe de Dorsa e da Multinox. Desta forma, refuta o conluio de seus sócios Paulo e Enésio com aqueles, alegando que não receberam um centavo em relação a não retenção previdenciária e a qualquer desvio de recursos que tenha sido feito.
27.6. Os desvios foram feitos com o valor que a empresa Multinox recebia, tanto que o valor que o MPF aponta como tendo sido o do dano causado se encaixa dentro do valor total recebido pela Multinox. Quem fazia as planilhas de medição e desvirtuamento dos serviços era a equipe do HU, em conluio com a Multinox, isso para obter o máximo de vantagem possível. A empresa Solution e seus sócios Enésio e Paulo não tiveram participação nisso.
27.7. O direcionamento de preferência de pagamentos se deu devido à péssima administração de José Dorsa como Diretor-Geral do HU, e não porque ele e seus assessores tenham sido corrompidos para dar prioridade apenas à empresa Solution. De acordo com a narrativa do MPF, Dorsa e sua equipe foram corrompidos pelos sócios da empresa Multinox para dar prioridade aos pagamentos da empresa Solution, o que não faz o menor sentido. A relação da empresa Solution com a empresa Multinox era totalmente impessoal. Quando o pagamento do HU era feito à empresa Solution, alguém ligado à empresa Multinox ligava para o setor financeiro da empresa Solution solicitando o pagamento na porcentagem devida. Mas, diferentemente das outras empresas investigadas, não há uma interceptação telefônica, uma prova documental ou bancária e nenhuma outra prova que demonstre uma relação de parceria e 'camaradagem' entre Enésio e Paulo e os outros envolvidos. O pedido de priorização de pagamentos da empresa Solution, ao lado de outras empresas, se deve ao fato de que o dinheiro pago à empresa Multinox era desviado por eles, mas aqueles sócios da defendente não tinham conhecimento disso.
27.8. As provas trazidas pelo MPF se basearam em interceptações telefônicas, vídeos de agências bancárias, apreensões de computadores, filmagens feitas por policiais federais, quebra de sigilo bancário, tudo obtido por meio de devida autorização judicial, que comprovam de maneira inequívoca os desvios de recursos públicos. Contudo, em toda essa miríade de provas, não foram indicados os atos criminosos de Paulo e Enésio. Se eles tivessem qualquer envolvimento com esses desvios, com certeza teria aparecido alguma prova, mas não há sequer indícios dessa participação e ligação subjetiva. Em todas as quatorze vezes em que houve desvios de recursos públicos apontados pelo MPF, nenhuma Enésio e Paulo participaram.
27.9. Os integrantes da equipe de Dorsa burlaram a contratação até que a empresa Multinox tivesse condições de ganhar licitações no H.U, como ocorreu, diferentemente da empresa Solution, que nunca participou de nenhuma contratação antes, durante ou depois dos fatos ocorridos. Pode-se ver, do relato do MPF, a perpetração das condutas estampadas nos atos praticados pela equipe do Diretor Carlos Dosa nas irregularidades (fraudes quanto às adesões a atas de registro de preços, maquiagem na contratação da empresa Multinox, fraude na execução dos contratos, atestes em notas fiscais e boletins de medição de serviços que não foram efetivamente realizados, formalização a destempo dos contratos com intuito de tentar enganar a fiscalização da CGU e desvio de recursos públicos) , bem como que os acusados não conheciam a empresa Solution e seus representantes. Assim, no entender da defesa, ficou evidente quem pesquisou para chegar até a empresa Solution e de forma simulada convencê-la a dar adesão às suas atas de registro de preço, assim como quem foi responsável por fraudar as medições e boletins.
27.10. A dedução do Parquet de que cabia a empresa receber os pagamentos do HU, emitir as notas ficais e repassar o dinheiro à empresa Multionx, que fazia a distribuição entre os denunciados, é claramente equivocada, pois a relação entre as empresas guardava respaldo em atos aparados pela lei (contrato) , todos os pagamentos eram feitos através do sistema bancário (transferências) , a empresa Solution e seus representantes Paulo Sérgio e Enésio acreditavam que os serviços estavam sendo executados em consonância com as atas de registro de preços. Alega que eles foram enganados e induzidos a erro.
27.11. A formalização do contrato ocorreu por decisão da equipe da Comissão de Obras do Hospital com objetivo de dar legalidade à contratação da empresa Solution, ou seja, fraudar a fiscalização da CGU e enganar a empresa Solution, sendo certo que não houve participação dos seus representantes de forma consciente. Paulo Sérgio, ao assinar o contrato, acreditava que estava efetuando um ato lícito, pois se tratava de assinatura de contrato. Com relação a Enésio, não existem provas nos autos de que os 'contatos' ocorreram com objetivo de formular acordo de vontade para prática dos atos ilícitos, pelo contrário, no único contato gravado, em que ele é mencionado pelos demais acusados e pelos representantes da empresa Multinox, é relatado o incômodo deles com as cobranças de Enésio por prestação de contas, o que demonstra sua conduta fiscalizatória da obra como preposto da empresa Solution, ao cobrar da empresa Multinox por relatórios fotográficos, emissão de notas fiscais, exigência da comprovação de que os serviços estavam sendo executados.
27.12. Os citados representantes da empresa Solution não tinham consciência de que seus atos eram reprováveis, não poderiam entender o esquema criminoso (dos gestores públicos com os representantes da empresa Multinox) que tinha como objetivo usar uma empresa (Solution) como 'laranja' para desviar a atenção e os recursos para empresa de seu relacionamento (Multionx) . Logo, a defesa entende que não há conduta irregular típica deles, pois seria necessário demonstrar que eles tinham condições de entender a reprovabilidade da conduta praticada, e que seus comportamentos poderiam estar contribuindo para algum fato típico e ilícito, o que não ocorreu. Ademais, não existem provas de que a empresa Solution e seus representantes tenham obtido qualquer vantagem financeira, não existe nos autos nenhum documento sequer que demonstre ganhos particulares com os serviços prestados ao HU, ou repasses financeiros para eles.
28. Anexa à sua defesa, apresentou cópia dos seguintes documentos: documentos da empresa/sócios (4ª alteração contratual e de identificação dos sócios) ; relatório fiscal da Secretaria da Receita Federal do Brasil (sobre contribuição previdenciária não recolhida das notas fiscais de prestação de serviço emitidas no período de fevereiro/2012 a agosto/2013 por Solution.Com, e não retidas pela UFMS) e registro de anotações sobre os pagamentos e cópia de comprovantes de depósito em dinheiro em favor de Battiston & Barbosa Ltda. (peça 61, p. 20-28, 29-33, 34-59, respectivamente) .
29. Ao final, requer o reconhecimento da prescrição, o afastamento das irregularidades em face da procedência dos esclarecimentos apresentados pela empresa e, consequentemente, o arquivamento do processo. Também requer perícia judicial, caso não seja entendida a prescrição, e que a empresa e seus representantes não sejam condenados por danos ao erário e por inidoneidade.
Análise
30. Passa-se ao exame das alegações de defesa apresentadas pelos responsáveis arrolados aos autos, sintetizadas anteriormente.
31. Inicialmente são analisadas as relativas aos agentes cujas condutas indicadas foram terem atestado as notas fiscais da empresa Solution, cujos serviços faturados não apresentavam correspondência com os serviços executados nas obras de reforma do NHU/UFMS.
32. Os responsáveis Daniela Azevedo Duarte e Élio Rodrigues Frias não apresentaram argumentos questionando o fato de terem ocorrido serviços cuja execução não foi comprovada, tampouco sobre a conduta deles de terem realizado os atestos das notas fiscais. Os argumentos apresentados para afastar a responsabilidade deles foram, em suma, a arguição de incompetência para realizar as atividades que desempenharam e/ou terem realizado em obediência hierárquica, sendo induzidos ao erro, além de terem agido de boa-fé, sem dolo ou má-fé, tampouco foram beneficiados pela ocorrência.
33. Ambos os responsáveis informam que não tinham formação técnica em engenharia e, portanto, não poderiam anuir a execução ou não dos serviços. A responsável Daniela informa que era terceirizada (funcionária da empresa terceirizada Douraser, percebendo salário mínimo) , detentora de curso superior em arquitetura e admitida para desempenhar trabalho de assistente de projetos e, depois, assessora de projetos. O responsável Élio informa que era servidor público lotado na Fundação da Universidade, no cargo de auxiliar operacional (cargo de nível médio) , ocupando a chefia da Divisão de Infraestrutura e Projetos (DIEP/NHU) , sem nenhum conhecimento na área da engenharia.
34. O atesto de notas fiscais é um dos atos concernentes à função do fiscal de contrato, e sobre aquele ato é que eles respondem. A Lei 8.666/1993 não faz reserva para engenheiro ser fiscal na execução de contrato de obra, como entenderam as defesas, mas deixa assente que as decisões e providências que ultrapassarem a competência do representante deverão ser solicitadas a seus superiores em tempo hábil, para a adoção das medidas convenientes (art. 67 daquele diploma legal) .
35. O Acórdão 10868/2018-TCU-Segunda Câmara, rel. Ministra Ana Arraes, traz em seu enunciado o seguinte: 'O fiscal de contrato designado, caso entenda não possuir conhecimento técnico para exercer suas competências, deve alegar o fato ao seu superior em tempo hábil, para adoção das medidas pertinentes, sob risco de vir a responder por eventual prejuízo causado ao erário  (art. 67, § 2¿, da Lei 8.666/1993) '.
36. A responsável Daniela não trouxe elemento indicando ter realizado tal alegação à época. Por outro lado, se ela atuou como fiscal do contrato na condição de terceirizada, o que a defesa não demonstrou, haveria irregularidade nessa nomeação, conforme enunciado do Acórdão 124/2020-TCU-Plenário, rel. Ministro Weder de Oliveira: 'É irregular a nomeação de terceiro estranho à Administração para exercer a fiscalização de contratos, porquanto o art. 67 da Lei 8.666/1993 permite a contratação de terceiros para auxiliar o fiscal, mas não para atuar como tal'.
37. O responsável Élio, por sua vez, pertencente ao quadro de servidores da Fundação, trouxe elementos aos autos, indicando ter realizado tal alegação à época. Nos expedientes internos do defendente ao Diretor Geral do NHU, Sr. José Carlos Dorsa, datados de 23/2/2012, 29/10/2012 e 3/12/2012 - CI 21, 153 e 170/2012 (peça 51, p. 120-123) , ele informa àquele superior hierárquico o fato de não ter conhecimento e competência técnica atinentes a obra e serviços de engenharia e solicita a demanda por um profissional 'engenheiro civil' para acompanhamento e fiscalização das obras.
38. Todavia, mesmo cientes de que não possuíam condições para desempenhar a contento as atribuições de fiscal de obra, e independentemente da forma com que se vincularam àquela função e deram ciência daquele fato e/ou da solicitação a seus superiores da adoção das medidas convenientes, ambos os responsáveis atestaram indevidamente as notas fiscais, e sobre isso não há questionamento.
39. Cabe transcrever, para o deslinde dessa análise, trechos do Relatório do Acórdão 1275/2020-TCU-Primeira Câmara, relatado pelo Ministro Walton Alencar Rodrigues (proferido no âmbito do processo TC Processo 015.054/2018-7, outra TCE vinculada à Operação Sangue Frio já julgada, com o Diretor Geral do NHU também figurando como responsável, mas em relação a outro contrato de obra) .
67. A tentativa de se valer de excludente de responsabilidade por conta de coação de superior hierárquico, o Diretor Geral do NHU à época, além de alegar não possuir a qualificação necessária para o desempenho da função de gestora e fiscal do contrato, não merece prosperar.
68. No Acórdão 5902/2016-TCU-Primeira Câmara, o Tribunal de Contas da União apurou a responsabilidade do fiscal do contrato em virtude de atesto de serviços não executados. Em sede de defesa, o fiscal alegou excludente de responsabilidade, sob a justificativa de que teria sido coagido por seu superior hierárquico, além de não possuir qualificação necessária para o desempenho desta função, tendo, inclusive, sinalizado ao superior a necessidade de substituição.
 (...) 
70. Portanto, em que pese ser dever da autoridade superior designar profissional capacitado, sob pena de responder solidariamente, não pode o fiscal simplesmente alegar falta de capacitação para eximir sua responsabilidade, nem tampouco justificar que estava cumprindo ordens do superior hierárquico. Sobre o tema, importa colacionar outro julgado da Corte de Contas veiculado no Boletim de Jurisprudência nº . 126/16:
'A falta de capacitação do agente público para a realização de tarefa específica a ele atribuída não impede sua responsabilização por eventual prejuízo causado ao erário. Ciente de sua falta de habilitação para o exercício da tarefa, deve o servidor negar-se a realizá-la, uma vez que, ao executá-la, assume os riscos inerentes aos resultados produzidos. Acórdão 1.174/2016. Plenário'.
71. Isso porque, muito embora o art. 116 do Estatuto do servidor público federal (Lei nº . 8.112/90) estabeleça como dever deste o cumprimento de ordens dos superiores, excepciona este dever justamente quando a determinação for manifestamente ilegal. Assim, não caracteriza insubordinação a recusa em cumprir ordem manifestamente ilegal. No caso em tela, o ato ilegal consistiu no atesto de serviço sem mensuração e, consequentemente, seu pagamento. Sendo tal ato flagrantemente ilegal, deveria a servidora recusar-se à realização desta tarefa, sob de pena de, ao executá-la, assumir os riscos de possível responsabilização.
72. No relatório do Acórdão 5902/2016-TCU-Primeira Câmara, restaram consignadas as razões de defesa do fiscal, nos seguintes termos:
' (...) 
Quanto ao mérito de tais alegações, entendeu a Corte de Contas que:
1.1. Eventual coação de superiores hierárquicos, ainda que inequivocamente comprovada, não é razão para a prática de atos ilegais. Ninguém está obrigado a fazer ou deixar de fazer algo senão em virtude de lei (CF/1988, art. 5º, inciso II) . O então fiscal do contrato agiu desconforme com a lei. O servidor público não está obrigado a cumprir ordens manifestamente ilegais. Deve, isto sim, pautar-se pela legalidade, economicidade e moralidade. Tendo conhecimento de atos ilegais praticados, mesmo que por um superior hierárquico, é seu dever representar à autoridade competente (Lei 8.112/1990, art. 114, incisos III, IV, VII, IX e XII e parágrafo único) . O que está demonstrado nos autos é que, no exercício da função de fiscal do contrato, o recorrente tomou parte diretamente nos atos inquinados de ilegalidade - seja por ação, seja por omissão. (grifou-se) 
1.2. Veja-se como se manifestou o TCU por ocasião da prolação do recente Acórdão 9392/2015-TCU-Segunda Câmara, Rel. Min. Marcos Bemquerer (enunciado elaborado pela Diretoria de Jurisprudência/TCU) :
A excludente de culpabilidade com base em obediência hierárquica somente é acolhida pelo TCU em caso de ordem não manifestamente ilegal. Se a ordem for manifestamente ilegal e as alegações de coação não forem comprovadas no processo, os responsáveis devem responder pelo débito a eles atribuído.' [Destacou-se]
73. Em suma, portanto, o Ministro Relator concluiu que 'ao assinar os boletins de medição, ainda que não tenha a expertise necessária para tanto, (o fiscal) assume o risco em relação aos serviços medidos e liquidados por ele. Logo, não há razão para excluí-lo da presente relação processual'. Do exposto, é possível concluir que o Acórdão em epígrafe alerta para a importância da designação de profissional capacitado para desempenhar a função de fiscal de contrato, porquanto o atesto do objeto por servidor que não tenha referida qualificação pode trazer prejuízos sérios ao interesse público. Mas, além disso, ressalta ponto salutar que muitas vezes é olvidado pelos fiscais, qual seja, de que o dever funcional de cumprir ordens de superiores hierárquicos não pode ser utilizado como justificativa para eximir sua responsabilidade, nas hipóteses em que a ordem for manifestamente ilegal - como no caso em tela, o pagamento de serviços não mensurados.
74. O fiscal de contratos é formalmente designado para acompanhar a correta execução do contrato. A ele cabe anotar em registro próprio as ocorrências, propondo correções, sugerindo glosas e outras penalidades ou relatar aos seus superiores quanto às medidas a serem tomadas não forem de sua competência. Os registros do fiscal vão nortear a liquidação das despesas e autoriza o consequente pagamento. Verifica-se, pois, que uma atuação deficiente do fiscal de contratos tem potencial para causar dano ao erário, o que atrai para si a responsabilização pela irregularidade praticada. A negligência de fiscal da Administração no acompanhamento de contrato atrai para si a responsabilidade por eventuais danos que poderiam ter sido evitados, bem como às penas previstas nos arts. 57 e 58 da Lei n° 8.443/92. [Acórdão 859/2006-TCU-Plenário].
75. Ao atestar a correta execução do contrato, o fiscal está participando da fase de liquidação da despesa, reconhecendo que houve o adimplemento por parte do contratado, fazendo nascer para o contratado um crédito perante a Administração e permitido à autoridade competente realizar o devido pagamento. A gama de atividades do fiscal de contratos tem potencial para causar dano ao erário, podendo ele vir a responder civil, penal e administrativamente e por ato de improbidade administrativa, estando ainda sujeito às sanções dos Tribunais de Contas.
76. A despesa pública passa por três etapas: o empenho, a liquidação e o pagamento. O simples empenho não autoriza o pagamento, que somente irá ocorrer após sua regular liquidação. A liquidação da despesa consiste na verificação do direito adquirido pelo credor tendo por base os títulos e documentos comprobatórios do respectivo crédito. O objetivo da liquidação é certificar se houve o implemento da condição por parte do contratado, se ele cumpriu o que foi pactuado. A liquidação visa verificar a origem e o objeto do que se deve pagar, a importância exata a pagar e a quem se deve pagar a importância para extinguir a obrigação.
77. É na fase da liquidação da despesa que o fiscal de contrato se mostra em relevo, ao atestar as medições, ao não apontar ressalvas na prestação do serviço em seus registros, ou ao apontá-las e exigir glosas nos pagamentos. Com o atesto do fiscal de contratos, a despesa pode ser devidamente liquidada e o pagamento, que é o despacho exarado por autoridade competente, determinando que a despesa seja paga, poderá ser realizado. Nesse sentido:
O registro da fiscalização, na forma prescrita em lei, não é ato discricionário. É elemento essencial que autoriza as ações subsequentes e informa os procedimentos de liquidação e pagamento dos serviços. É controle fundamental que a administração exerce sobre o contratado. Propiciará aos gestores informações sobre o cumprimento do cronograma das obras e a conformidade da quantidade e qualidade contratadas e executadas. E, nesses termos, manifesta-se toda a doutrina e jurisprudência. Não há nenhuma inovação na exigência do acompanhamento da execução contratual. Inicialmente previsto no art. 57 do Decreto-lei 2.300/1986, revogado pela Lei 8.666/1993, que manteve a exigência em seu art. 67, esse registro é condição essencial à liquidação da despesa, para verificação do direito do credor, conforme dispõe o art. 63, § 2º, III, da Lei 4.320/1964. A falta desse registro, desse acompanhamento pari passu, propicia efetiva possibilidade de lesão ao erário (Acórdão 767/2009-TCU-Plenário) .
Efetue o pagamento de parcelas à contratada em estrita consonância com o quantitativo de serviços e etapas medidos e efetivamente executados na obra, conforme atestado pelo fiscal do contrato e de acordo com o novo cronograma físico-financeiro a ser estabelecido. [Acórdão 1270/2005-TCU-Plenário] grifou-se
78. Assim, o fiscal deve ser diligente no acompanhamento da execução do contrato, não atestando de forma desatenta a prestação do serviço, a entrega do bem, a realização da obra, pois esses atos compõem a liquidação da despesa, reconhecem o implemento da condição por parte do contratado, fazendo nascer para ele um crédito perante a Administração, permitindo a autoridade competente realizar o devido pagamento.  (Grifos acrescidos, negritos originais) 
40. No caso em concreto, as alegações de incompetência para realizar as atividades que desempenharam e/ou terem realizadas em obediência hierárquica, sendo induzidos ao erro, não merecem prosperar, eis que poderiam ter condutas distintas das que adotaram, ou seja, não terem atestados as notas fiscais, recusando realizar tal tarefa; mas, ao executá-la, assumiram os riscos inerentes aos resultados produzidos, dano ao erário. Tampouco há razoabilidade na alegação de que não foram os responsáveis pelo empenho da despesa, já que, como visto, o simples empenho não autoriza o pagamento, que somente irá ocorrer após sua regular liquidação.
41. A conduta esperada dos fiscais é que, diante da verificação de serviços não executados e medidos pela construtora, glosassem os respectivos valores e não atestassem a medição apresentada e/ou nota fiscal. Ao atestarem a execução de serviços não realizados, os agentes promoveram a liquidação da despesa e propiciaram o respectivo pagamento, consoante previsão da Lei 4.320/1964 (arts. 62 e 63) , em atitude, no mínimo, negligente, que resulta prejuízo ao erário, como de fato ocorreu, sendo natural que arque com as consequências de ter que recompor o patrimônio público, independentemente se agiu com dolo ou má-fé.
42. No caso da responsável Daniela, ainda há o agravante de que foi expresso na própria defesa sua ciência de que os atestos eram fictícios, pois alegou que era do conhecimento de toda a diretoria do HU e dos demais departamentos do órgão que os pagamentos não tinham qualquer nexo ou relação com os serviços efetivamente realizados, mas eles foram obrigados a efetivar tais procedimentos. Tal coerção, se existiu (não foi demonstrada) , não deveria ensejar nos atestos questionados por se tratar de ordem manifestamente ilegal.
43. O argumento apresentado no sentido de que não teriam se beneficiados de eventuais pagamentos indevidos à empresa contratada, não os socorrem, tendo em vista que suas responsabilizações não pressupõe a ocorrência de locupletamento, bastando, para tanto, a demonstração de conduta culposa ou dolosa assim como o estabelecimento de nexo de causalidade entre a conduta e o dano apurado.
44. No que tange à ausência de dolo ou má-fé, salienta-se que as ações de ressarcimento no âmbito do controle externo não requerem a presença de dolo, podendo haver responsabilização com a presença do elemento culpa. Não se exige, para a imputação de débito no âmbito desta Corte de Contas, a presença de dolo. Esta Corte de Contas deixou assente o seguinte entendimento no Acórdão 5547/2019-TCU-Primeira Câmara:
'A regra prevista no art. 28 da Lindb (Decreto-lei 4.657/1942) , que estabelece que o agente público só responderá pessoalmente por suas decisões ou opiniões técnicas em caso de dolo ou erro grosseiro, não se aplica à responsabilidade financeira por dano ao erário. O dever de indenizar prejuízos aos cofres públicos permanece sujeito à comprovação de dolo ou culpa, sem qualquer gradação, tendo em vista o tratamento constitucional dado à matéria (art. 37, § 6º, da Constituição Federal) .' (Grifos acrescidos) 
45. Ressalte-se que o TCU investiga a responsabilidade subjetiva dos agentes públicos ou particulares que se relacionam com o poder público, que vem a ser aquela resultante de dano decorrente de ato em que está presente pelo menos um dos elementos da culpa lato sensu (dolo ou culpa stricto sensu) .
46. A culpa stricto sensu (mera culpa) advém da violação de um dever jurídico por negligência, imperícia ou imprudência. A esta são atribuídas várias espécies, a exemplo da 'culpa contra legalidade'. No caso da aplicação irregular dos recursos, por exemplo, pode-se afirmar que se configurou a culpa contra legalidade, uma vez que o dano ao erário resultou da violação de obrigação imposta em normas que orientam a utilização de recursos repassados mediante convênios (a legislação correlata traz distinção entre as ações da defesa civil e a portaria de repasse indicou a finalidade, esta também ressaltada no expediente do órgão repassador aos gestores municipais) .
47. Nesse sentido, transcreve-se trecho de voto do Ministro Bruno Dantas (Acórdão 6.211/2015 - 1ª Câmara) :
' (...) 
Como é cediço, a responsabilidade dos jurisdicionados perante esta Corte é de natureza subjetiva, caracterizando-se mediante a presença de simples culpa, stricto sensu. Assim, reforço que não se faz necessária a caracterização de conduta dolosa ou má-fé do gestor para que este seja responsabilizado perante o TCU.'
48. A competência desta Corte de Contas para julgar as contas daqueles que derem causa a prejuízo ao erário, contestada em precedentes apresentados pela defesa, independe da caracterização de conduta dolos e tem sede constitucional e legal (arts. 70, caput e parágrafo único, e 71, II e VIII, da Constituição Federal e 1º, I e § 1º, 46, 57, 58 e 60 da Lei 8.443/1992) .
49. Há que se ressaltar, em complemento, que mesmo depois da publicação da Lei 13.655/2018, que alterou a LINDB, basta que seja configurado a culpa do responsável para ser determinado o ressarcimento ao erário. Nesse sentido, destaco o enunciado transcrito a seguir, publicado no Boletim de Jurisprudência 320/2020, a partir do Acórdão 7982/2020-TCU-Primeira Câmara (Recurso de Reconsideração, Relator Ministro Benjamin Zymler) 
O dever de indenizar os prejuízos ao erário permanece sujeito à comprovação de dolo ou culpa, sem qualquer gradação, como é de praxe no âmbito da responsabilidade aquiliana, inclusive para fins do direito de regresso (art. 37, § 6º, da Constituição Federal) . As alterações promovidas no Decreto-lei 4.657/1942 (Lei de Introdução às Normas do Direito Brasileiro - Lindb) pela Lei 13.655/2018, em especial a inclusão do art. 28, ou mesmo a regulamentação trazida pelo Decreto 9.830/2019, não provocaram modificação nos requisitos necessários para a responsabilidade financeira por débito. (Grifos acrescidos) 
50. No presente caso, ficou demonstrada a conduta no mínimo culposa (negligência) por parte dos responsáveis (atestaram indevidamente as notas fiscais) e o estabelecimento de nexo de causalidade entre a conduta deles e o dano apurado (ao atestarem a execução de serviços não realizados, os agentes promoveram a liquidação da despesa e propiciaram o respectivo pagamento) .
51. E nas defesas os responsáveis admitem terem tido conduta culposa, tanto que por diversas vezes fizeram referência a processos no âmbito administrativo e judicial (ação criminal no processo 0004382-34.2015.403.6000; denúncia do MPF; Termo de Audiência - transação na Justiça Federal; ação civil pública 0010683.94.2015.403.6000) , na pretensão de que a conduta (apenas) culposa apontada naqueles processos lhes fosse favorável para se eximirem da responsabilidade por reparar os danos ao erário. Como já visto, a conduta ainda que apenas culposa não tem esse condão.
52. Ademais, o Tribunal de Contas da União possui jurisdição e competência próprias, estabelecidas pela Constituição Federal e pela sua Lei Orgânica (Lei 8.443/92) . Dessa forma, a existência de ação judicial sobre mesma matéria não obsta o exercício do controle externo, dado o princípio da independência das instâncias cível, penal e administrativa. Somente teria influência no processo em exame a ação penal em que fossem absolvidos os responsáveis pela negativa de autoria ou inocorrência do fato, caso em que as demais esferas devem acatar a decisão adotada no âmbito do juízo penal.
53. Sobre esse tema, o Supremo Tribunal Federal tem apoiado a tese da independência entre as instâncias administrativa e penal (Mandados de Segurança 26.969-DF e 25.880-DF) , no que é acompanhado pelo Superior Tribunal de Justiça (MS 7080-DF, MS 7138-DF e 7042-DF) , corroborando, por extensão, o entendimento esposado por esta Corte de Contas.
54. Portanto, no caso em tela, a decisão judicial não obsta o andamento do presente processo, não merecendo guarita o requerimento da defesa da responsável Daniela de suspensão das sanções até o final da ação civil pública.
55. Nesse sentido são os Acórdão 3036/2015-TCU-Plenário, relator Marcos Bemquerer, 10.042/2015-TCU - 2ª Câmara, relator Marcos Bemquerer, 7.752/2015-TCU - 1ª Câmara, relator José Múcio Monteiro, 7.475/2015-TCU - 1ª Câmara, relator José Múcio Monteiro e 7.123/2014-TCU - 1ª Câmara, relator Benjamin Zymler.
56. Tampouco merece prosperar o requerimento também daquela responsável de que as contas sejam consideradas iliquidáveis em virtude de sua condição (de pobreza) , porquanto não se enquadra nas situações previstas em lei, quais sejam, quando caso fortuito ou de força maior, comprovadamente alheio à vontade do responsável, tornando materialmente impossível o julgamento de mérito. O Acórdão 11936/2020-TCU-Segunda Câmara, rel. Ministro Augusto Nardes, traz o seguinte enunciado: 'Consideram-se iliquidáveis as contas, ordenando-se o seu trancamento e o consequente arquivamento dos autos (arts. 20 e 21 da Lei 8.443/1992) , quando, por fatores alheios à vontade do responsável, o longo transcurso de tempo entre a prática do ato e a citação comprometer o exercício regular da ampla defesa'.
57. A alegada ilegitimidade passiva da responsável Daniela também não deve ser acatada, pois ela atestou as notas fiscais e sobre este fato é que está sendo responsabilizada, não tendo relevo a forma pela qual fora contratada, se cumpriu ordens (que seriam ilegais, pois não retrataram a realidade) , tampouco se não era sócia de empresa, não subscreveu contrato de obra, não participou de licitação, não era encarregada de compras, não efetuou medições e não emitiu faturas ou notas fiscais. O ato inquinado - atesto indevido - ela praticou.
58. A tentativa da defesa da responsável Daniela de responsabilizar a CGU, sob o fundamento de que tenha se omitido (alegando que já se tinha ciência dos fatos irregulares) ou permitido a continuidade das obras que estavam sendo executadas, também não tem cabimento, sendo de notório conhecimento que o processo de fiscalização ocorreu ao longo dos anos (até se chegar neste processo) e não elidem a responsabilidade pela conduta irregular da responsável.
59. Por fim, quanto às alegações de boa-fé, de acordo com os precedentes desta Corte de Contas, mais precisamente nos termos do Acórdão 1894/2018-TCU-Segunda Câmara, da relatoria do Ministro Augusto Nardes, dentre outros, 'a boa-fé deve ser aferida objetivamente, sendo necessário constatar algum ato ou fato capaz de caracterizar a conduta zelosa e diligente do responsável, mediante prova nos autos'. Em outro julgado, Acórdão 7936/2018-TCU-Segunda Câmara, da relatoria do Ministro Augusto Sherman, foi estabelecido que 'a análise da conduta é feita sob o ponto de vista objetivo, sem que seja necessária a comprovação de má-fé (dolo) , mas apenas da ausência de boa-fé objetiva, para a responsabilização do agente'.
60. A boa-fé não pode ser presumida ou acatada a partir de mera alegação, devendo ser demonstrada e comprovada a partir dos elementos que integram os autos, corroborada em contexto fático propício ao reconhecimento dessa condição em favor dos responsáveis.
61. Nestes autos, entende-se que a documentação carreada aos autos pelos defendentes não veio acompanhada de elementos suficientes para evidenciar a boa-fé deles, a partir de atitudes concretas dos responsáveis tendentes a atenuar ou impedir a irregularidade que lhes foram imputadas. Portanto, não há como vislumbrar boa-fé na conduta dos responsáveis, já que não foram noticiados atos ou fatos atenuantes que pudessem demonstrar uma atitude zelosa e diligente deles na gestão da coisa pública.
62. A empresa Solution.Com Comércio e Serviços Ltda. ME não apresentou elementos capazes de elidir a irregularidade de serviços cuja execução não foi comprovada, apenas tentou se eximir da responsabilidade pelas irregularidades a ela imputadas, argumentando, em suma, que não participou do conluio/esquema criminoso dos gestores públicos com os representantes da empresa Multinox, que a usaram como 'laranja'. Sobre os serviços, entende caber a realização de perícia judicial. A empresa também não se eximiu da conduta de ter recebido os valores dos pagamentos pelos serviços impugnados, mas alega que os repassou para a empresa Multinox. Apresentou ainda argumentos preliminares de prescrição e de não ter obtido qualquer vantagem financeira.
63. A citação/audiência da empresa Solution foi dirigida à pessoa jurídica, por meio da sua representante legal, Consuelo do Espírito Santo de Oliveira. Da pesquisa ao Sistema CPF da Receita Federal do Brasil, ela consta como sócio-administrador desde fevereiro/2009 (data da abertura da empresa) , com 95% do capital social. Outros dois sócios figuram no quadro societário: Enésio do Espírito Santo, mas cuja exclusão daquele quadro se deu anteriormente aos fatos tratados (em junho/2010) , e Paulo Sérgio Silva de Oliveira, qualificado apenas como sócio (não administrador) e minoritário (com 5% daquele capital) .
64. Na defesa, Consuelo argumentou que não exercia a administração da empresa, e sim Paulo Sérgio. Em alguns trechos da defesa, há a informação de que a entidade não se beneficiou com a ilegalidade em comento, tampouco Paulo e Enésio, demonstrando que no seu entendimento ela não respondia pela empresa. Todavia, a defesa não trouxe comprovação desse fato, motivo pelo qual se deve mantê-la como responsável pela gestão da empresa à época dos fatos irregulares, e não os demais sócios (seja pela exclusão, seja por não ser sócio-administrador) .
65. O argumento de que a empresa não teve oportunidade de auditar os serviços executados e o questionamento do laudo da Polícia Federal são meras alegações desprovidas de fundamentação e de elementos probantes. Importante salientar que é na fase externa da tomada de contas especial, quando da tramitação do processo no TCU, que passa a existir a obrigação inarredável de observação do direito ao contraditório e ampla defesa. Logo, como ocorreu a citação da responsável, não houve prejuízo à defesa, posto que ela teve oportunidade de produzir as provas que entendesse necessárias, inclusive realização de perícia nas obras. Ademais, os servidores da CGU foram investidos em suas funções mediante concurso público previsto na Constituição Federal e são submetidos a avaliação de desempenho e qualidade das atividades desempenhadas, o que prova sua competência para o exercício da fiscalização em tela, e a defendente não trouxe nenhum elemento concreto que pudesse macular o relatório daquele órgão fiscal.
66. Não cabe também requerer perícia judicial, tendo em vista o entendimento consolidado na jurisprudência desta Corte de Contas, no sentido de não competir ao TCU determinar, a pedido do responsável, a realização de diligência, perícia ou inspeção para a obtenção de provas, uma vez que constitui obrigação da parte apresentar os elementos que entender necessários para a sua defesa (Acórdão 2805/2017-TCU-Primeira Câmara, relatado pelo Ministro Vital do Rêgo; 352/2017 - 1ª Câmara, relatado pelo Ministro Benjamin Zymler; e 6.214/2016 - 1ª Câmara, relatado pelo Ministro Bruno Dantas, entre outros) .
67. Os argumentos trazidos pela defesa com vistas a refutar sua participação no esquema de fraude à licitação (conluio) , envolvendo empregados do hospital e empresários, com pagamento de propina, no qual o resultado era direcionado a determinadas empresas que, posteriormente, prestavam serviços superfaturados (apurado na chamada 'Operação Sangue Frio') , também não merecem prosperar, seja pela ausência de elementos probantes que sustentem as suas alegações, seja porque não se mostram razoáveis as alegações, pelos motivos expostos no tópico específico desta instrução que analisa a fraude à licitação para contração da obra de reforma.
68. A tentativa da empresa de se eximir do débito sob a alegação de que apenas procedeu ao repasse para a empresa Multinox dos valores recebidos dos pagamentos pelos serviços (que como visto não foram comprovados) , amparada numa relação contratual, não tem nenhum fundamento. A relação contratual originária da empresa era com o Poder Público, Núcleo Hospitalar Maria Aparecida Pedrossian, tendo sido contratada diretamente (a partir da fraude à licitação com a utilização irregular da adesão à ata de registro de preços) . Em que pese as investigações terem apontado fortes indícios de que não houve assinatura inicial de contrato (pois os extratos contratuais só foram publicados em outubro de 2012, após o início das investigações e a solicitação de documentos pela CGU, além de os contratos terem sido inseridos nos processos com numeração sequencial posterior a documentos mais recentes) , o fato é que a empresa Solution.com deve justamente por força contratual demonstrar a efetiva execução dos serviços, o que não ocorreu, e a subcontratação da empresa Battiston & Barbosa Ltda. - ME para execução de obras no NHU tampouco lhe isenta de realizar tal demonstração.
69. A jurisprudência do TCU é farta no sentido de que na subcontratação a execução de parte do objeto do contrato pode ser atribuída a terceiros, sem que isso afaste as responsabilidades contratuais e legais do contratado. Também deixa assente que é inadmissível subcontratação total, por ofensa às normas regentes dos contratos administrativos (ex.: Acórdão 10919/2011-TCU-Segunda Câmara e 2031/2013-1ª C, ambos relatados por Augusto Sherman; 2189/2011-P, relatado por José Jorge; 3002/2021-2ª C, relatado por Marcos Bemquerer) .
70. Ao firmar o contrato com o Poder Público, receber os valores pagos e não executar (direta ou indiretamente) os serviços, ainda que tenha delegado a execução a outrem (subcontratação) e repassado os valores recebidos, concorreu para a prática da irregularidade em comento. São meras alegações a informação de que a empresa, por meio de seu preposto, exigiu da subcontratada Multinox a comprovação da execução dos serviços à época, e não a isenta de sua responsabilidade originária (contratada) da execução e comprovação deles (responsabilidade que não pode ser transferida/delegada) .
71. A desarrazoabilidade dos argumentos apresentados pode ser sintetizada na informação prestada pela própria defesa de que a formalização do contrato ocorreu por decisão da equipe da Comissão de Obras do Hospital, com objetivo de dar legalidade à contratação da empresa Solution, ou seja, fraudar a fiscalização da CGU. Se a empresa, ainda que hipoteticamente, apenas aceitou realizar o contrato, deve arcar com as consequências, não há sentido em alegar que fora enganada e induzida ao erro, pois assumiu a responsabilidade no ato da contratação e sobre ela está sendo demandada, não importando se, de fato, assumiu a mera colocação de pessoa interposta entre a administração pública contratante e a empresa efetivamente executora (subcontratada) . Aqui ainda ficaria a indagação do porquê ter 'aceitado' essa condição se proveito algum não tivesse.
72. E o argumento apresentado no sentido de que a empresa e/ou seus representantes não teriam obtido qualquer vantagem financeira, ou seja, não teriam se beneficiado de eventuais pagamentos indevidos, também não se sustenta, tendo em vista que a responsabilização não pressupõe a ocorrência de locupletamento, bastando, para tanto, a demonstração de conduta culposa ou dolosa assim como o estabelecimento de nexo de causalidade entre a conduta e o dano apurado.
73. Em relação à prescrição quinquenal arguida pela empresa, cabe tecer os seguintes comentários acerca da prescrição das Pretensões Punitiva e Ressarcitória a cargo do TCU.
74. Como se sabe, o Supremo Tribunal Federal - STF, no Recurso Extraordinário - RE 636.886, fixou a tese, com repercussão geral reconhecida, de que 'é prescritível a pretensão de ressarcimento ao erário fundada em decisão de Tribunal de Contas' (Tema 899) . Não obstante as indagações acerca da abrangência da tese firmada, no sentido de que se circunscreveria apenas ao processo de execução (em outras palavras, inaplicável à pretensão de ressarcimento exercida nos autos do processo de TCE) , verifica-se que o STF, mediante decisões prolatadas pelas duas turmas, tem decidido de forma reiterada que se aplica à pretensão sancionatória e ressarcitória a cargo do Tribunal de Contas da União o prazo prescricional de 5 (cinco) anos previsto na Lei 9.873/1999.
75. Seja por aplicação direta ou por analogia, a orientação sufragada é no sentido de que o prazo de 5 anos é compatível com a tese de que a ação e a execução prescrevem no mesmo prazo (Súmula 150 do STF) , bem como com o fato de que a Lei 9.873/1999 - que regulamenta o exercício de ação punitiva pela Administração Pública Federal, direta e indireta - regeria integralmente a prescrição no âmbito do TCU. Quanto a este último aspecto, o Ministro Roberto Barroso, no voto exarado no julgamento do MS 32.201, embora tenha advertido que a atuação do TCU, em sua acepção clássica, não se qualifica como exercício do poder de polícia, ressaltou que a Lei 9.873/1999 assumiria vocação regulatória geral da prescrição do exercício da competência sancionadora da Administração Pública, sendo sua disciplina aplicável a qualquer ação punitiva da Administração Pública Federal, exceto àquelas esferas em que exista regulamentação específica. Ademais, completa, dada a autonomia científica do Direito Administrativo, não haveria razão plausível para suprimir a omissão da Lei Orgânica do Tribunal de Contas da União, quanto ao prazo prescricional, valendo-se das normas de direito civil, e não das de direito administrativo.
76. Eis algumas ementas de decisões que evidenciam o entendimento predominante do STF:
Ementa: AGRAVO REGIMENTAL EM MANDADO DE SEGURANÇA. TOMADA DE CONTAS ESPECIAL. TRIBUNAL DE CONTAS DA UNIÃO. CONDENAÇÃO A RESSARCIMENTO AO ERÁRIO. PRESCRIÇÃO. MARCO INTERRUPTIVO. ART. 2°, II, DA LEI 9.873/1999. ATO INEQUÍVOCO DE APURAÇÃO DO FATO. DISCUSSÃO. DIREITO LÍQUIDO E CERTO. DEMONSTRAÇÃO. INOCORRÊNCIA. SUBSISTÊNCIA DA DECISÃO AGRAVADA. AGRAVO A QUE SE NEGA PROVIMENTO. I - As razões do agravo regimental são inaptas para desconstituir os fundamentos da decisão agravada, que, por isso, se mantêm hígidos. II - Aplicando-se a regulamentação da Lei 9.873/1999 ao caso concreto, observa-se que a pretensão sancionatória do TCU, em relação aos atos praticados pelo impetrante, levando-se em consideração a ocorrência de 5 causas interruptivas da prescrição, não teria sido fulminada pelo decurso do tempo. III - A pretensão do recorrente, fundada na discussão sobre os fatos apontados como marcos interruptivos da prescrição da pretensão punitiva da Administração Pública, refoge aos estreitos limites do mandamus, ante a ausência de liquidez e certeza do direito pleiteado. IV - Agravo regimental a que se nega provimento. MS 36067 ED-AgR. Órgão julgador: Segunda Turma. Relator (a) : Min. RICARDO LEWANDOWSKI. Julgamento: 18/10/2019.
Ementa: AGRAVO REGIMENTAL EM RECLAMAÇÃO. TRIBUNAL DE CONTAS DA UNIÃO. TOMADA DE CONTA ESPECIAL. PRESCRIÇÃO DA PRETENSÃO PUNITIVA. RECONHECIDA EM DECISÃO DO SUPREMO TRIBUNAL FEDERAL. PRESCRITIBILIDADE DO RESSARCIMENTO AO ERÁRIO FUNDADA EM DECISÃO DE TRIBUNAL DE CONTAS. AÇÃO DE IMPROBIDADE ADMINISTRATIVA COM PEDIDO DE RESSARCIMENTO JÁ EM CURSO. AGRAVO REGIMENTAL A QUE SE NEGA PROVIMENTO. I - O acórdão do TCU determinou a formação de processo administrativo para avaliarem, efetivamente, a eventual responsabilização do agravado para o ressarcimento do dano ao erário, contrariando, assim, autoridade desta Corte no MS 35.512/DF, uma vez que houve a concessão da segurança para declarar a ocorrência da prescrição da pretensão punitiva do TCU em relação às infrações imputadas a ele, destacando-se que a União poderia perseguir os valores referentes ao ressarcimento dos danos na esfera judicial. II - Agravo regimental a que se nega provimento. (Rcl 39497 AgR. Órgão julgador: Segunda Turma. Relator (a) : Min. RICARDO LEWANDOWSKI. Julgamento: 10/10/2020) .
Ementa: MANDADO DE SEGURANÇA. DIREITO ADMINISTRATIVO. TRIBUNAL DE CONTAS DA UNIÃO. SERVIDOR DA SECRETARIA DE SAÚDE DO ESTADO DO ACRE. FISCALIZAÇÃO OMISSA E DEFICIENTE NA EXECUÇÃO DE DOIS CONVÊNIOS FIRMADOS ENTRE A SECRETARIA ESTADUAL E O MINISTÉRIO DA SAÚDE. APLICAÇÃO DE MULTA. ARTS. 28, II, E 58, II, DA LEI 8.443/1992. ART. 268, II, DO REGIMENTO INTERNO DO TCU. PRESCRIÇÃO DA PRETENSÃO SANCIONATÓRIA. OCORRÊNCIA. APLICAÇÃO DA LEI 9.873/1999. PRECEDENTES DESTE STF. MEDIDA LIMINAR DEFERIDA E RATIFICADA NO EXAME DE MÉRITO. SEGURANÇA CONCEDIDA PARA AFASTAR A MULTA APLICADA. 1. A prescrição da pretensão punitiva do TCU é regulada pela Lei 9.873/1999, descabendo a aplicação do prazo decenal previsto na legislação civil (art. 205 do Código Civil) . Ao revés, incide o prazo quinquenal previsto na Lei 9.873/1999 (MS 32201, Rel. Min. Roberto Barroso, PRIMEIRA TURMA, DJe 7/8/2017; MS 35.512-AgR, Rel. Min. Ricardo Lewandowski, SEGUNDA TURMA, DJe 21/6/2019) . 2. In casu, na linha do parecer apresentado pelo Ministério Público Federal e da decisão liminar de minha lavra, é inequívoca a superação do prazo prescricional quinquenal. Os ilícitos apontados pela Corte de Contas ocorreram em julho de 2006, tendo o processo de auditoria sido instaurado em 9/10/2006. A ordem de citação do responsável para a audiência, por sua vez, ocorreu em 25/6/2007. Entretanto, a decisão condenatória recorrível foi exarada somente em 31/5/2016, data da prolação do Acórdão 3513/2016-TCU-Primeira Câmara. 3. Ex positis, CONCEDO A SEGURANÇA unicamente para afastar a sanção de multa aplicada ao impetrante, nos autos da Tomada de Contas Processo 023.288/2006-0, máxime da ocorrência de prescrição da pretensão punitiva do Tribunal de Contas da União. MS 35940. (Órgão julgador: Primeira Turma. Relator (a) : Min. LUIZ FUX. Julgamento: 16/06/2020) .
77. Essa orientação também foi seguida nas seguintes decisões monocráticas: MS 36.127-MC/DF e MS 35.940-MC/DF, Rel. Min. Luiz Fux; MS 35.294, MS 35.539/DF e MS 35.971-TP/DF, Rel. Min. Marco Aurélio; MS 34.256 MC/DF, MS 36.054-MC e MS 36.067-MC/DF, Rel. Min. Ricardo Lewandowski.
78. Portanto, observa-se que o Supremo Tribunal Federal tem se pronunciado no sentido de reconhecer não só a aplicação da prescrição quinquenal com fulcro na interpretação da Lei 9.873/1999, mas também a incidência dos marcos interruptivos do prazo prescricional consignados na referida lei, tantas vezes quanto presentes os suportes fáticos (MS 32201, Relator: Min. Roberto Barroso) .
79. Essa orientação também foi seguida nas seguintes decisões monocráticas: MS 36.054, MS 34.256-MC, MS 35.512 e MS 36.067-MC, todos de relatoria do Min. Ricardo Lewandowski; MS 35.294, MS 35.539 e MS 35.971-TP, todos de relatoria do Min. Marco Aurélio; MS 32.201, Rel. Min. Roberto Barroso, e MS 36.127-MC e MS 35.940-MC, Min. Luiz Fux.
80. Em relação ao termo inicial da contagem do prazo prescricional, o 'caput' do art. 1º da Lei 9.873/1999 oferece solução que não destoa do modelo adotado pelo TCU no incidente de uniformização de jurisprudência, em que se examinou a prescrição da pretensão punitiva, nos termos do Acórdão 1441/2016-TCU-Plenário (Rel. Min. Benjamin Zymler) , com a adição da particularidade de explicitar o caso de infrações permanentes ou continuadas:
a) Regra geral: 'data da prática do ato'  (o que equivale a 'ocorrência da irregularidade sancionada') ;
b) Regra especial: 'no caso de infração permanente ou continuada, do dia em que tiver cessado'.
81. Por seu turno, a Lei 9.873/1999, em seu art. 2º, estabelece as causas interruptivas da prescrição punitiva, consoante abaixo transcrito, já na redação conferida pela Lei 11.941/2009:
Art. 2º Interrompe-se a prescrição da ação punitiva:
I - pela notificação ou citação do indiciado ou acusado, inclusive por meio de edital;
II - por qualquer ato inequívoco, que importe apuração do fato;
III - pela decisão condenatória recorrível.
IV - por qualquer ato inequívoco que importe em manifestação expressa de tentativa de solução conciliatória no âmbito interno da administração pública federal.
82. Por sua vez, o quadro a seguir indica alguns eventos processuais, ocorridos no curso de uma TCE (fase interna e externa) - instaurada em razão de irregularidades na aplicação de recursos da União transferidos a entes subnacionais - que poderiam ser enquadrados nas causas de interrupção da prescrição acima apontadas, sem prejuízo, é claro, de outras ocorrências fáticas elegíveis como marco interruptivo, a depender da forma de proceder de cada entidade ou órgão tomador de contas.
	I - pela notificação ou citação do indiciado ou acusado, inclusive por meio de edital;
	 (i) notificação no âmbito do procedimento administrativo de ressarcimento previamente à instauração da TCE;
 (ii) notificação efetuada pelo órgão tomador de contas acerca da instauração da TCE;
 (iii) citação efetuada pelo TCU.
*Data da ciência da notificação ou citação pelos responsáveis ou de publicação do edital no DOU.

	II - por qualquer ato inequívoco, que importe apuração do fato;
* procedimento que evidencie a apuração dos fatos irregulares, com o objetivo quantificar o dano e identificar possíveis responsáveis.
	 (i) relatório de sindicância ou PAD;
 (ii) relatório de apuração de irregularidades referente ao processo administrativo prévio à instauração da TCE;
 (iii) relatórios de fiscalização, pareceres, despachos, informações e memorandos relacionados à apuração dos fatos irregulares;
 (iv) relatório do tomador de contas;
 (v) relatório do controle interno;
 (vi) termo de instauração ou designação de instauração da TCE;
 (vii) autuação da TCE no TCU; entre outras causas.
*Há quem inclua nesse grupo diligências que comprovam providências do responsável sobre as irregularidades investigadas.

	III - pela decisão condenatória recorrível.
	 (i) Verifica-se apenas no âmbito do TCU com a data da prolação do acórdão condenatório recorrível.

	IV - por qualquer ato inequívoco que importe em manifestação expressa de tentativa de solução conciliatória no âmbito interno da administração pública federal.
	 (i) pedido de parcelamento;
 (ii) pagamento parcial do débito;
 (iii) qualquer manifestação do responsável que demonstre claramente a sua intenção de recolher o débito.

83. Bem se vê, portanto, que haveria uma multiplicidade de causas de interrupção da prescrição, conforme se depreende do art. 2º da Lei 9.873/1999. Tal exegese encontra respaldo em precedentes do STF, a exemplo do que se decidiu no julgamento do MS 36067 (Rel. Min. Ricardo Lewandowski) , com destaque para trecho do voto em que o Relator reconhece cinco causas de interrupção da prescrição, in verbis:
 (...) Assim, faz-se necessário levar em consideração que, apesar de os fatos objeto da apuração conduzida pela Corte de Contas remontarem aos anos de 1999 e 2000, período no qual o impetrante era Secretário de Saúde municipal, o Tribunal de Contas da União deu prosseguimento à tomada de contas especial por ter constatado a ocorrência de 5 causas interruptivas da prescrição, a saber: a) relatório de auditoria em conjunto realizada pelo Denasus e pela Secretaria Federal de Controle, lavrado em 06/07/2001, sendo este, certamente, um ato inequívoco que importou a apuração do fato (art. 2º, II, da Lei n. 9.873/1999) ; b) instauração de Tomada de Contas Especial pelo FNS, ocorrida em 05/10/2005, sendo este também, certamente, um ato inequívoco que importou a apuração do fato  (art. 2º, II, da Lei n. 9.873/1999) ; c) a autuação da presente Tomada de Contas Especial no âmbito do Tribunal de Contas da União, ocorrida em 12/08/2008, sendo este também, certamente, um ato inequívoco que importou a apuração do fato  (art. 2º, II, da Lei n. 9.873/1999) ; d) o ato que ordenou a citação do responsável, ora impetrante, ocorrida em 12/07/2010 (art. 2º, I, da Lei n. 9.873/1999) ; e e) o exercício do poder punitivo ocorrido em 20/06/2012, data da prolação do Acórdão 1.563/2012-Plenário (art. 2º, III, da Lei n. 9.873/1999) .
84. No caso concreto, tendo como parâmetro a tese firmada pelo STF, no RE 636.886, no sentido de que ambas pretensões do TCU (sancionatória e ressarcitória) sujeitam-se ao prazo prescricional de 5 anos previsto na Lei 9.873/1999, considerando, ainda, o sistema prescricional descrito na citada lei, inclusive as causas de suspensão e de interrupção da prescrição, temos os seguintes eventos processuais:
a) 'Datas das práticas dos atos' (termo inicial para contagem dos prazos prescricionais) : datas dos sucessivos pagamentos questionados (fato gerador da irregularidade) , que ocorreram no período entre 13/3/2012 a 22/2/2013 (conforme datas de pagamento das notas fiscais listadas na instrução de citação, além de terem sido encaminhadas essa relação nos ofícios citatórios) .
b) Denúncia do Ministério Público Federal, de 8/9/2015, em desfavor de José Carlos Dorsa Vieira Pontes, Élio Rodrigues Frias, Daniela Azevedo Duarte, Enésio do Espírito Santo, Paulo Sérgio Silva de Oliveira (os dois últimos representantes da empresa Solution) , entre outros (peça 51, p. 58-101) ;
c) Ação Civil Pública 0010683.94.2015.403.6000, de 6/10/2015, em desfavor dos responsáveis arrolados neste processo, entre outros (peça 51, p. 104-115) ;
d) Ação Criminal 0004382-34.2015.403.6000, com despacho do Juiz Federal, de 3/10/2018, para intimação/citação dos responsáveis indicados na denúncia acima relatada, entre outros (peça 51, p. 50-56) ;
e) Despacho do Titular da Secex-MS autorizando a realização das citações e audiências propostas no processo de Representação TC Processo 005.071/2014-3 que originou este processo de TCE: 14/8/2017 (peça 94 daquele processo) ;
f) Data de autuação da tomada de contas especial pela SecexTCE: 15/5/2018 (conforme histórico do processo) , em virtude da determinação do Acórdão 1.046/2018-Penário (peça 2) , data da sessão de 9/5/2018, que converteu o processo de Representação TC Processo 005.071/2014-3;
g) Despacho do Titular da Secex-TCE autorizando a realização das citações e audiências propostas neste processo: 15/4/2019 (peça 22) .
85. Analisando-se a sequência de eventos processuais enumerados no item anterior, os quais teriam o condão de interromper a prescrição da ação punitiva desta Corte no entender do STF, observa-se que não transcorreu o prazo prescricional de 5 (cinco) anos entre cada evento processual e o seguinte. Portanto, mesmo levando-se em consideração o entendimento do STF, não teria ocorrido a prescrição da pretensão sancionatória e ressarcitória a cargo do TCU.
86. Por outro lado, especificamente no que tange à prescrição da pretensão punitiva, verifica-se que o Acórdão 1441/2016-TCU-Plenário, Relator Ministro Benjamin Zymler, que uniformizou a jurisprudência acerca dessa questão, subordinou tal prescrição ao prazo prescricional geral (indicado no art. 205, do Código Civil) , que é de dez anos, contado da data de ocorrência da irregularidade sancionada (nos termos do art. 189, do Código Civil) , sendo este prazo interrompido pelo ato que ordenar a citação, a audiência ou a oitiva do responsável (nos termos do art. 202, inciso I, do Código Civil) , e a prescrição interrompida recomeça a correr da data em que for ordenada a citação da parte (nos termos do art. 202, parágrafo único, parte inicial, do Código Civil) . Ademais, haverá a suspensão da prescrição toda vez que o responsável apresentar elementos adicionais de defesa, sendo que a paralisação da contagem do prazo ocorrerá no período compreendido entre a juntada dos elementos adicionais de defesa ou da peça contendo o fato novo e a análise dos referidos elementos ou da resposta da diligência (nos termos do art. 160, §2º, do Regimento Interno) .
87. No caso em exame, de acordo com esse parâmetro, não ocorreu a prescrição, pois não transcorreu mais de dez anos entre a prática dos atos questionados, ocorrida no período entre 13/3/2012 a 22/2/2013 (conforme datas de pagamento das notas fiscais) , e o ato ordenatório das citações e audiências dos responsáveis, praticado em 15/4/2019, tampouco deste (que interrompeu a prescrição) até o momento, não restando configurada, pois, a prescrição da pretensão punitiva, razão pela qual os responsáveis podem ser apenados pelo TCU.
88. Conforme já visto, a boa-fé não pode ser presumida ou acatada a partir de mera alegação, devendo ser demonstrada e comprovada, e a defesa da empresa não trouxe elementos nesse sentido. Portanto, não é possível afirmar que houve boa-fé dos dirigentes da empresa, sendo razoável afirmar que era possível terem consciência da ilicitude dos atos que praticaram, sendo exigível deles conduta diversa daquela que eles adotaram, considerada a circunstância que os cercavam, pois a empresa deveria faturar e receber pagamento apenas em relação aos serviços efetivamente executados.
89. Ante o exposto, persiste a irregularidade ensejadora do débito apontado nestas contas, qual seja, pagamento/recebimento de serviços descritos nas notas fiscais listadas nos ofícios de citação, cuja execução não foi comprovada, referentes às obras de reforma do Núcleo Hospitalar Maria Aparecida Pedrossian - NHU/UFMS.
90. Os responsáveis que compareceram aos autos, Daniela Azevedo Duarte, Élio Rodrigues Frias e Solution.Com Comércio e Serviços Ltda. ME apresentaram defesa que não merecem prosperar, pelos motivos já expostos, razão pela qual devem ter as respectivas alegações de defesa rejeitadas. O espólio de José Carlos Dorsa Vieira Pontes ao permanecer silente deve ser considerado revel. Todos respondem, portanto, solidariamente pelo débito apontado neste processo.
91. Considerando que não há elementos para que se possa efetivamente aferir e reconhecer a ocorrência de boa-fé na conduta dos responsáveis, pode este Tribunal, desde logo, proferir o julgamento de mérito pela irregularidade das contas de José Carlos Dorsa Vieira Pontes, Daniela Azevedo Duarte, Élio Rodrigues Frias e Solution.Com Comércio e Serviços Ltda. ME, conforme nos termos dos §§ 2º e 6º do art. 202 do Regimento Interno do TCU (Acórdão 2064/2011-TCU-Primeira Câmara, Relator Ubiratan Aguiar; 6.182/2011-TCU-1ª Câmara, Relator Weber de Oliveira; 4.072/2010-TCU-1ª Câmara, Relator Valmir Campelo; 1.189/2009-TCU-1ª Câmara, Relator Marcos Bemquerer; 731/2008-TCU-Plenário, Relator Aroldo Cedraz) .
92. Por fim, conforme o Voto condutor do Acórdão 1.046/2018-Penário que converteu o processo de representação de unidade técnica nesta TCE, a empresa Battiston & Barbosa Ltda. - ME (CNPJ 03.250.090/0001-67) não deve figurar no rol de responsáveis do presente processo, razão pela qual se propõe, nesta oportunidade, a sua exclusão deste feito. A fundamentação se encontra no item 13 daquele documento, a seguir transcrito:
13. Ainda no que se refere à proposta de citação, considero que a empresa Battiston & Barbosa Ltda. - ME não deve ser alcançada pela medida, uma vez que sua relação contratual era com a Solution.Com Comércio e Serviços Ltda.ME, e não diretamente com o Núcleo Hospitalar Maria Aparecida Pedrossian. Ademais, não há elementos nos autos que identifiquem valores públicos repassados à Battiston & Barbosa Ltda. - ME.
93. Em que pese a defesa da empresa Solution tenha juntado aos autos, após sua citação ora analisada, cópia de alguns comprovantes de depósito em dinheiro em favor da empresa Multinox/Battiston & Barbosa Ltda. - ME (peça 61, p. 34-59) , entende-se que não se pode vincular, indubitavelmente, tais recursos com os valores públicos repassados àquela empresa, em face da ausência de elementos para tal desiderato (com a demonstração do nexo de causalidade entre eles) , motivo pelo qual persistem os argumentos da fundamentação acima (ausência de relação contratual da Battiston & Barbosa com o NHU/UFMS e de elementos que indiquem valores públicos a ela repassados) .
Fraude à licitação
94. A empresa Solution.com Comércio e Serviços Ltda. - Me foi ouvida em audiência por tal irregularidade (juntamente com a irregularidade tipificada por 'Serviços cuja execução não foi comprovada') e apresentou defesa (peça 61) , cujos argumentos já foram sintetizados anteriormente (itens 27-29 desta instrução) .
Análise
95. O contexto fático ensejou na audiência da empresa pela fraude à licitação para contração da obra de reforma no Núcleo Hospitalar Maria Aparecida Pedrossian - NHU/UFMS, beneficiando-se de contratação direta irregular por meio de adesão à ata de registro de preços e recebimento de valores por serviços não realizados, bem como transferindo valores para empresa Battiston & Barbosa Ltda., ligada ao primo de José Carlos Dorsa Vieira Pontes, Diretor do NHU. A conduta a ela atribuída foi ter firmado contrato para execução daquela obra.
96. Os argumentos trazidos pela defesa com vistas a refutar sua participação no esquema de fraude à licitação (conluio) , envolvendo empregados do hospital e empresários, com pagamento de propina, no qual o resultado era direcionado a determinadas empresas, que, posteriormente, prestavam serviços superfaturados (apurado na chamada 'Operação Sangue Frio') , foram, em síntese, os seguintes: desconhecimento do esquema criminoso, segundo ela praticado apenas entre os gestores públicos e os representantes da empresa Multinox, tanto que não há nenhuma prova que demonstre uma relação de parceria ou 'camaradagem' dela com os demais (como uma interceptação telefônica, uma prova documental ou bancária) ; relação entre as empresas Solution e Multinox era totalmente impessoal, respaldada em contrato, não recebeu nenhum recurso financeiro nessa relação.
97. Como se observa, a empresa não se defendeu acerca de ter sido contratada diretamente a partir de procedimento direcionado, em virtude de licitação fraudada por utilizar irregularmente a adesão à ata de registro de preços. Ela se limita a alegar desconhecimento do conluio/esquema e ausência de elementos probantes que a liguem a ele.
98. Conforme o Voto condutor do Acórdão 1.046/2018-Penário que converteu o processo de representação de unidade técnica nesta TCE, as ilegalidades estão evidenciadas no Relatório de Análise de Material Apreendido - IPL 142/2012 (constante à peça 34) . Neste relatório, notou-se que nos processos analisados havia a padronização indevida do objeto a ser contratado, com a definição de apenas características básicas dos serviços e ausência das demais características e especificações necessárias para a execução da obra. No caso do Hospital Universitário Maria Aparecida Pedrossian, em vez de realizar procedimento licitatório, na modalidade adequada à realização de serviços de engenharia, optou indevidamente pela adesão a ata de registro de preços. Cabe trazer à baila trecho do referido Voto, in verbis:
28. Por fim, verifica-se que existe, no caso, um conjunto de indícios robustos no sentido de que houve fraude à licitação, com o intuito de direcionar a contratação para a empresa Solution.
29. Primeiramente, o Diretor Geral e o Diretor Administrativo deixaram de exigir a definição precisa do objeto a ser contratado, a fim de que fossem localizados serviços de engenharia em atas de registro de preços que pudessem ser utilizadas para contratar a Solution. Note-se que, na CI 66/2011, não se enfatizam os serviços de que o hospital estaria precisando, mas sim, a empresa a ser contratada e as atas de registro de preço às quais o hospital poderia aderir para atingir tal fim.
30. Além disso, os referidos diretores escolheram irregularmente uma forma de contratação direta da Solution, ao invés de utilizarem a concorrência, modalidade de licitação adequada segundo os valores a serem contratados (acima de R$ 6 milhões) e a natureza dos serviços.
31. A utilização da concorrência propiciaria a ampliação da disputa, o que não seria conveniente para os agentes, caso eles, de fato, estivessem com a intenção de contratar a Solution.
32. Os documentos colhidos na Operação Sangue Frio também demonstram que, antes da autorização para a contratação da Solution, foram emitidos os empenhos em nome da empresa, o que reforça os indícios de direcionamento.
33. Por pertinente, transcrevo os seguintes segmentos do Relatório de Análise de Material Apreendido sobre o assunto (peça 34, p. 17-20) :
'Consta do processo n° 23104.052151/2011-41, autorização de compra, assinada pelo Diretor-Geral José Carlos Dorsa Vieira Pontes e pelo Diretor Administrativo Rildon Vaz da Silva, autorizando a contratação da empresa Solution Tecnologia em Comércio e Serviços Ltda.-ME, em data posterior à emissão da Nota de Empenho, de 14/11/2011, conforme demonstrado abaixo:
 (...) 
Tal fato reforça o entendimento do direcionamento do processo de reforma do NHU, sendo que primeiramente houve a escolha da empresa Solution, com posterior adesão a ARP, no passo seguinte o NHU emite Ordem de Empenho e contrariando a lógica da contratação, visando formalizar o Ato Administrativo, emite Autorização de Compra.'
34. Ademais, as investigações apontam fortes indícios de que não houve assinatura inicial de contrato, pois os extratos contratuais só foram publicados em outubro de 2012, após o início das investigações e a solicitação de documentos pela Controladoria Geral da União, além de os contratos terem sido inseridos nos processos com numeração sequencial posterior a documentos mais recentes.
35. Frise-se que inexistência de contratos formais dificulta o controle e favorece o desvio de recursos.
36. Por fim, apurou-se que a empresa Solution.com subcontratou a empresa Battiston & Barbosa Ltda. - ME para execução de obras no NHU, sendo que esta empresa possui como sócia Maria de Lourdes Battiston, vinculada a parentes de José Carlos Dorsa.
37. Assim, o conjunto probatório indica o direcionamento da contratação para empresa vinculada ao então Diretor Geral do Hospital, o que culminou com prejuízos à Universidade Federal do Mato Grosso do Sul por serviços não executados. (Grifos acrescidos) 
99. Ao contrário do apontado pela defesa, existe um conjunto de indícios robustos descritos acima no sentido de que houve fraude à licitação com o intuito de direcionar a sua contratação, servindo como prova suficiente para evidenciar a irregularidade em questão. O Acórdão 333/2015-TCU-P, relatado pelo Ministro Bruno Dantas, traz o seguinte enunciado: 'A prova indiciária, constituída por somatório de indícios que apontam na mesma direção, é suficiente para caracterizar fraude a licitação por meio de conluio de licitantes, não se exigindo prova técnica inequívoca para tanto'. A ausência de outras provas como as citadas pela defesa (interceptação telefônica, prova documental ou bancária) não possuem o condão de descaracterizar a irregularidade, tampouco a mera alegação de desconhecimento do esquema criminoso isenta a empresa da responsabilidade.
100. O contexto fático indica que a empresa fora, no mínimo, beneficiada com a sua contratação direta de forma irregular. Se assim não fosse, restariam as seguintes indagações não respondidas com os argumentos apresentados pela defesa: por que os atos dos servidores públicos, em conluio com a empresa subcontratada, como alega a defesa, teriam a intenção de contratar a empresa Solution se esta não tinha participação no esquema? por que a empresa assinou o contrato com o Poder Público e, em seguida, subcontratou o objeto se não tivesse algum proveito e/ou interesse? por que a empresa subcontratou o objeto (e de forma total, o que é irregular) justamente para a empresa que possuía como sócia pessoa vinculada a parentes do Diretor Geral se não tinha participação no conluio?
101. Na defesa, a empresa alegou que fora convencida por integrantes da equipe de Dorsa a 'dar adesão às suas atas de registro de preço', tendo sido induzida a erro. Ora, se houve coerção, não ficou demonstrada, tampouco os motivos pelos quais 'se convenceu' a realizar a contratação e subcontratação. Não é possível admitir que o particular esteja obrigado a firmar contrato com a Administração Pública. A narrativa da defesa, portanto, constitui em meras alegações desprovidas de provas e de razoabilidade.
102. Repisando o que já foi relatado anteriormente nesta instrução, a desarrazoabilidade dos argumentos apresentados pode ser sintetizada na informação prestada pela própria defesa de que a formalização do contrato ocorreu por decisão da equipe da Comissão de Obras do Hospital com objetivo de dar legalidade à contratação da empresa Solution, ou seja, fraudar a fiscalização da CGU. Se a empresa assinou o contrato com o Poder Público, e poderia não o ter feito, e recebeu por serviços/obra não executados, o benefício auferido pela empresa se mostra configurado.
103. Destarte, ao contrário do que defende a empresa, há indícios variados que convirjam no sentido de evidenciar sua participação na fraude à licitação, juntamente com gestores públicos e representantes da empresa Multinox.
104. Se houve ou não o repasse integral dos valores recebidos pela contratada à subcontratada, os elementos apresentados não demonstram, indubitavelmente, o que ocorreu, em virtude também da ausência de nexo entre os recursos públicos e os mencionados repasses à empresa subcontratada, que, diga-se de passagem, deram-se por meio de depósitos bancários em dinheiro, de acordo com cópia de algumas transações bancárias trazidas pela defesa, o que causaria estranheza numa relação puramente contratual e impessoal.
105. E, conforme já discorrido, o argumento apresentado no sentido de que não teria se beneficiado de eventuais pagamentos indevidos não lhe aproveita (tampouco foi demonstrado) , tendo em vista que sua responsabilização não pressupõe a ocorrência de locupletamento, bastando, para tanto, a demonstração de conduta culposa ou dolosa assim como o estabelecimento de nexo de causalidade entre a conduta e o dano apurado. Ademais, como ela recebeu por serviços inexecutados, obvio que ela deu causa e se beneficiou do dano causado ao erário, independentemente se repassou para terceiros os valores recebidos.
106. No presente caso, entende-se que os elementos indicam que a empresa Solution.com Comércio e Serviços Ltda. - Me, por meio de seus dirigentes, ou de sua dirigente Consuelo do Espírito Santo de Oliveira (sócio-administrador e majoritária com 95% do capital social) , teve participação na fraude à licitação, sendo razoável afirmar que era possível ter consciência da ilicitude do ato que praticou, sendo exigível dela conduta diversa daquela que adotou, considerada a circunstância que a cercava, pois a empresa deveria: 1º) assinar contrato apenas se decorrente de procedimento regular de licitação e/ou dispensa, e não se beneficiando da utilização irregular da adesão à ata de registro de preços; 2º) executar diretamente os serviços contratados e não os delegar indevidamente, pois foi na totalidade do objeto e justamente para empresa que possuía como sócia pessoa vinculada a parentes do Diretor Geral da unidade contratante; 3º) comprovar a realização efetiva dos serviços executados e não tentar transferir tal responsabilidade para a empresa por ela subcontratada. Portanto, não é possível afirmar que houve boa-fé da dirigente da empresa.
107. A constatação de fraude à licitação faz surgir a possibilidade de o TCU declarar a inidoneidade da empresa fraudadora para participar de licitação na Administração Pública Federal, sendo aplicável a sanção na fraude em procedimento de contratação direta, como no presente caso, conforme enunciado do Acórdão 1.280/2018-TCU-P, rel. Ministro Benjamin Zymler.
108. Para a referida sanção, basta que a empresa tenha concorrido para a fraude ou dela participado, conforme enunciado do Acórdão 337/2019-TCU-P, relatado pelo Ministro Augusto Nardes, que dispõe: 'A inidoneidade para participar de licitação na Administração Pública Federal (art. 46 da Lei 8.443/1992) pode ser declarada diante da existência de vários indícios de conluio entre os participantes do certame, independentemente de o licitante ter colhido algum benefício, bastando que tenha concorrido para a fraude ou dela participado.'.
109. E tal sanção não pode ser aplicada ao dirigente da empresa, conforme enunciado do Acórdão 1.592/2019-TCU-P, relatado pelo Ministro Augusto Sherman, que dispõe:
A declaração de inidoneidade para participar de licitação na Administração Pública Federal (art. 46 da Lei 8.443/1992) não pode ser aplicada a sócios e administradores de empresas licitantes, por falta de previsão legal, sendo recomendável, entretanto, que, caso nova sociedade empresária tenha sido constituída, com o mesmo objeto, por qualquer um dos sócios ou administradores de empresas declaradas inidôneas, após a aplicação da sanção e no prazo de sua vigência, a Administração adote as providências necessárias à inibição de participação dessa empresa em licitações, em processo administrativo específico, assegurando o contraditório e a ampla defesa a todos os interessados.
110. Com efeito, propõe-se considerar graves as irregularidades aqui apuradas e que seja declarada a inidoneidade da empresa Solution.com Comércio e Serviços Ltda. - Me para participar de licitação na Administração Pública Federal, nos termos do art. 46 da Lei 8.443/1992, em virtude de ter concorrido para a fraude (ou dela participado) à licitação na contração da obra de reforma no Núcleo Hospitalar Maria Aparecida Pedrossian - NHU/UFMS.
Irregularidades na licitação
111. O Sr. Rildon Vaz da Silva foi ouvido em audiência por tais irregularidades e apresentou em sua defesa arrazoado cujos argumentos são sintetizados a seguir (peça 42) .
111.1. O servidor ocupava o cargo de Diretor Administrativo do NHU/UFMS, não possuía competência, e bem assim, não interferia ou tinha qualquer poder de influência, quer seja na contratação, adesão ou elaboração de projeto básico, de modo que, por força da localização da Diretoria Administrativa, em nível hierárquico inferior, não lhe restava competência para deliberar pela execução dos serviços levados a efeito pela empresa Solution.
111.2. O Relatório de Auditoria do TCU (exarado nos autos do processo TC Processo 009.305/2012-2, cuja cópia foi anexada à sua defesa) , no sentido de avaliar os controles internos na área de licitações e contratos do NHU, constatou a ocorrência de deficiências na estrutura organizacional do referido hospital, assinalando que as Divisões de Compras e de Almoxarifado não estariam subordinadas à Diretoria Administrativa. A Divisão de Compras respondeu pela contratação direta da empresa Solution. No entender da defesa, ficou comprovada a ausência da participação do Diretor Administrativo nos atos que resultaram na contratação da referida empresa, não havendo sequer indícios do Diretor Administrativo no cometimento das irregularidades apontadas.
111.3. A Polícia Federal procedeu à realização de várias investigações, sobretudo com escutas telefônicas, análises de imagens gravadas e provas documentais, sem que tivesse havido qualquer participação do servidor nas chamadas tramas ocorridas dentro do órgão, comprovando, assim, a ausência de conduta que desabone a sua postura como servidor público.
111.4. A CI 66/2011, como ato de expediente, a despeito de informar a liberação de recursos, transcreveu as informações contidas na CI 104/2011, encaminhada pela responsável pelo setor técnico dos serviços a serem contratados. Aquele expediente foi enviado para a Assessoria Especial de Suprimentos, unidade responsável para instruir processos e tomar as providenciais pertinentes, com os seguintes dizeres: 'Encaminhamos para análise e demais providências, documentos com informações referentes aos pregões eletrônicos homologados para a empresa Solution Tecnologia em Comércio e Serviços Ltda. - ME, que poderão ser aproveitados na modalidade CARONA'. Portanto, não se trata de sugestão, mas tão somente do envio protocolar da informação contida na CI 104/2011, recebida da chefe da Divisão de Infraestrutura e Projetos - DIEP/NHU (cópias dos expedientes citados foram anexadas à sua defesa) .
111.5. O organograma em vigor, instituído pela Resolução 81, BS UFMS de 27/10/2010, definiu a subordinação da Divisão de Infraestrutura e Projetos, Assessoria Especial de Suprimentos, Divisão de Compras, Assessoria Especial de Orçamentos e Finanças, Divisão de Tecnologia da Informação e Divisão Técnica, diretamente ao Diretor Geral, não havendo, portanto, nenhuma vinculação ou competência da Diretoria Administrativo do NHU/UFMS para deliberar sobre com as contratações. Os assuntos de suas áreas e responsabilidades eram despachadas diretamente com o Diretor Geral.
111.6. A Diretoria Administrativa não poderia interferir ou ter alguma influência, seja na contratação, seja na execução dos serviços, em especial, naqueles que foram contratados e executados pela empresa Solution. Destarte, não foi o Diretor Administrativo quem sugeriu a adesão à ata de registro de preços, com o intuito de contratar aquela empresa, mesmo sem a elaboração do projeto básico, porquanto não era de sua alçada e assim faltava-lhe competência. Conforme destacado, a CI 66/2011 tratou tão somente do respectivo encaminhamento da CI 104/2011 para análise e providências que cabiam à Assessora de Suprimentos realizar, sendo certo assinalar que a informação inserta na CI 104/2011 solicitava a realização de procedimentos legais para 'pegar carona' naqueles procedimentos que relacionava.
111.7. O defendente apresenta, em anexo à sua defesa, cópia de e-mails, com a finalidade de comprovar que o assunto já vinha sendo tratado entre o Diretor-Geral e seus assessores, inclusive no que se refere à definição pela modalidade de carona para a contratação da empresa Solution sem que tivesse havido a participação do então Diretor Administrativo. As trocas de mensagens via e-mails em data anterior ao envio da referida CI 66/2011 (datada de 21/11/2011) comprovam o fato, segundo a defesa. Informa que, em 12/12/2011, o defendente recebeu e-mail de Rodrigo Antônio Battiston (battistons@hotmail.com) contendo 16 anexos de atas para carona (véspera do prazo final para emissão dos empenhos) , tratavam-se dos mesmos documentos que constavam da CI 104/2011, de 21/11/2011 (mesma data da CI 66/2011) , comprovando, pois, que aqueles processos já estavam instruídos. O e-mail referido veio acompanhado de outros e-mails demonstrando que as buscas pelas caronas já estavam ocorrendo desde 16/11/2011 (data do e-mail de Ivan de Abreu para Antônio Carlos Cantero Dorsa, reencaminhado para José Carlos Dorsa, mediante a expressão 'de uma olhada nas atas') . Ato contínuo, em 18/11/2011, o e-mail foi reencaminhado (por Antônio Carlos Cantero Dorsa para Rodrigo Battiston) .
111.8. As acusações decorrentes do PAD tratando de suposta autorização de compra que teria sido assinada pelo defendente, então Diretor Administrativo, conjuntamente com Diretor-Geral José Carlos Dorsa Vieira, referente à contratação da empresa Solution, e que no caso serviu de supedâneo para a respectiva acusação, conforme representação formulada pela CGU, foi arquivada, em face da prescrição da pretensão punitiva, conforme decisão publicada no Diário Oficial da União.
112. Anexa à sua defesa, apresentou cópia dos seguintes documentos: decisão da CGU, no âmbito do PAD, arquivando o processo em desfavor do defendente, entre outros, em face da prescrição da pretensão punitiva; Relatório do Acordão 412/2013-TCU-P (peça 43) , relatado pelo Ministro José Jorge, no âmbito do TC Processo 009.305/2012-2 - auditoria no NHU/UFMS (peça 44) ; expedientes internos CI 66/2011 e CI 104/11 (ambos datados de 21/11/2011; carimbos de recebido indicando os seguintes horários de recebimento: 11:45 h e 9:54 h, respectivamente) , da Diretoria Administrativa para a Assessora de Suprimentos e da DIEP para o Diretor Geral via Diretor Administrativo, respectivamente (peças 45-46) ; dois e-mails de Rodrigo Antônio Battiston para o Diretor Administrativo - indicando o envio de alguns arquivos e mensagens trocadas entre Antônio Dorsa, Carlos Dorsa e Ivan de Abreu, em 16 e 18/11/2011 (peças 47-48) .
113. Requer o acolhimento das suas razões de justificativa, diante da comprovação da ausência de sua participação na adesão à ata de registro de preços, com o intuito de contratar a empresa Solution, ou de medidas que resultasse na adesão irregular à ata de registro de preços para realização de serviços de reforma, que, no entender da defesa, demostrou ter decorrido de tratativas efetivadas entre os assessores e o Diretor Geral. Requer, ainda, o seu depoimento pessoal para provar suas alegações.
Análise
114. O contexto fático ensejou na audiência do Diretor Administrativo do Hospital, Rildon Vaz da Silva, pelas seguintes irregularidades:
a) ausência de projeto básico prévio à adesão à ata de registro de preços na contratação da Solution.com Comércio e Serviços Ltda. - ME para a realização das obras de reforma do hospital referentes aos Processos Administrativos 23104.052151/2011-41, 23104.052039/2011-19, 23104.052047/2011-57 e 23104.052043/2011-79;
b) utilização irregular de adesão (carona) à ata de registro de preços para a contratação da empresa Solution.com Comércio e Serviços Ltda. - ME para realização de serviços de engenharia de reforma, não comuns, em afronta ao art. 1º da Lei 10.520/2002 e art. 5º do Decreto 3.555/2000;
c) fraude à licitação, utilizando irregularmente a adesão à ata de registro de preços e direcionando o procedimento para a contratação direta da empresa Solution.com Comércio e Serviços Ltda. - ME, que recebeu pagamentos por serviços de reforma não executados e subcontratou a empresa Battiston & Barbosa Ltda., ligada ao primo de José Carlos Dorsa Vieira Pontes, Diretor do NHU, com ofensa aos arts. 37, XXI, da Constituição Federal, e art. 3ª da Lei 8.666/1993.
115. A conduta a ele atribuída foi não ter exigido a definição precisa do objeto a ser contratado; assinar os empenhos; assinar a CI 66/2011, de 21/11/2012, que contém informações sobre pregões eletrônicos homologados para a empresa Solution.com e a expressão 'que poderão ser aproveitados na modalidade CARONA'; escolher irregularmente a contratação direta da obra, ao invés de realizar concorrência.
116. Cabe, preliminarmente, discorrer sobre a prescrição da pretensão sancionatória a cargo do TCU, assunto levantado pela defesa com a informação de arquivamento no âmbito do processo administrativo disciplinar. Conforme já tratado anteriormente nesta instrução, os eventos processuais no caso concreto foram indicados (item 84 desta instrução) , tendo como parâmetro a tese firmada pelo STF, no RE 636.886, no sentido de que ambas pretensões do TCU (sancionatória e ressarcitória) sujeitam-se ao prazo prescricional de 5 anos previsto na Lei 9.873/1999, considerando, ainda, o sistema prescricional descrito na citada lei, inclusive as causas de suspensão e de interrupção da prescrição.
117. Nos eventos que antecederam a autuação desta TCE, Rildon Vaz da Silva não foi apontado como um dos responsáveis pelas irregularidades tratadas neste feito. Considerando que a indicação para a contratação da empresa e os atos que a precederam se deram em 2011, marco para a ocorrência irregular em questão, e que, analisando-se a sequência de eventos processuais enumerados em que ele constou como responsável, o primeiro evento é a autuação desta TCE, datada de 2018 (que teria o condão de interromper a prescrição da ação punitiva desta Corte no entender do STF) , houve o transcurso em torno de sete anos, prazo superior ao prazo prescricional de 5 (cinco) anos entre cada evento processual. Portanto, levando-se em consideração o entendimento do STF, entende-se que ocorreu a prescrição da pretensão sancionatória a cargo do TCU em relação ao Diretor Administrativo Rildon Vaz da Silva, razão pela qual não pode sofrer sanção, a despeito das suas razões de justificativa.
118. Os argumentos trazidos pela defesa visam comprovar a ausência de sua participação na adesão à ata de registro de preços, com o intuito de contratar a empresa Solution, ou de medidas que resultasse na adesão irregular à ata de registro de preços para realização de serviços de reforma, que, no entender do defendente, demostrou ter decorrido de tratativas efetivadas entre os assessores e o Diretor Geral. Portanto, requer o acolhimento das suas razões de justificativa e, ainda, o seu depoimento pessoal para provar suas alegações.
119. A oferta do depoimento do defendente não deve ser acolhida, tendo em vista a jurisprudência desta Corte de Contas no sentido de a colheita de depoimentos não estar prevista nas normas processuais que regulam a atuação do TCU. Nesse sentido pode-se citar o enunciado do Acórdão 1.703/2020-TCU-P, relatado pelo Ministro Augusto Sherman, que dispõe: 'As normas processuais que regulam a atuação do TCU não preveem a colheita de depoimentos dos responsáveis ou de testemunhas, devendo o Tribunal pronunciar-se com base em provas documentais'.
120. Como se observa do teor da defesa, a alegação se baseia no fato de que o Diretor Administrativo do NHU/UFMS não possuía competência e não interferia ou tinha qualquer poder de influência na contratação realizada pelo órgão, tampouco na adesão à ata de registro de preços e na elaboração de projeto básico que a precederam.
121. Conforme o Voto condutor do Acórdão 1.046/2018-Penário que converteu o processo de representação de unidade técnica nesta TCE, a 'CI 66/2011, assinada pelo Diretor Administrativo Rildon Vaz da Silva, com a rubrica do Diretor Geral, noticia a liberação dos valores para a reforma e encaminha para análise e providências da Assessora de Suprimentos 'documentos com informações referentes aos pregões eletrônicos homologados para a empresa Solution Tecnologia em Comércio e Serviços Ltda. - ME, que poderão ser aproveitados na modalidade CARONA''. Continuando, o Relator registra que, mesmo sem a elaboração do projeto básico, o Diretor Administrativo, com autorização do Diretor Geral, sugere, de imediato, a adesão à ata de registro de preços, com o intuito de contratar a Solution. Também que ambos os diretores deixaram de exigir a definição precisa do objeto a ser contratado, a fim de que fossem localizados serviços de engenharia em atas de registro de preços que pudessem ser utilizadas para contratar a Solution. Destaca que, na CI 66/2011, não se enfatizam os serviços de que o hospital estaria precisando, mas sim a empresa a ser contratada e as atas de registro de preço às quais o hospital poderia aderir para atingir tal fim. Além disso, os referidos diretores escolheram irregularmente uma forma de contratação direta da Solution, ao invés de utilizarem a concorrência.
122. O cerne da questão, portanto, está nas condutas praticadas pelo responsável que direcionaram a licitação em favor da empresa Solution, a saber: assinou a CI 66/2011 (sugerindo a imediata adesão às atas de registro de preço) ; não exigiu a definição precisa do objeto (permitindo que tais atas fossem utilizadas) e escolheu irregularmente a contratação direta da obra.
123. O defendente alega que a Divisão de Compras respondeu pela contratação direta da empresa Solution, não tendo participado dos atos que resultaram na contratação da referida empresa, uma vez que aquela área não estava subordinada à Diretoria Administrativa. Para corroborar sua assertiva, fez menção a Relatório do Acordão 412/2013-TCU-P, no âmbito do TC Processo 009.305/2012-2, que tratou sobre o assunto e juntou cópia dele aos autos.
124. Em análise do teor do Relatório de Fiscalização mencionado pela defesa (peça 13 do processo TC Processo 009.305/2012-2) , observa-se que o objetivo da auditoria consistiu em avaliação de controles internos na área de licitações e contratos do Hospital Universitário Maria Aparecida Pedrossian - NHU/FUFMS, e que as amostras de processos de licitação e de contratação direta (realizados nos exercícios de 2010 e 2011) eram contemporâneas aos fatos tratados neste processo, logo pertinentes as constatações nele registradas. Para o deslinde da análise, destaca-se o achado 'Inadequação da estrutura organizacional', cuja proposta de encaminhamento foi de recomendar ao Núcleo NHU/FUFMS e à Fundação que avaliasse a conveniência e a oportunidade de considerar os aspectos descritos, entre os quais o esvaziamento da Diretoria Administrativa do NHU/FUFMS em termos de atribuições e a real necessidade de se criar a Diretoria de Suprimentos (atual Assessoria Especial de Suprimentos) , quando da reanálise da estrutura organizacional e do regimento interno do Hospital. Cabe transcrever parte do mencionado Relatório, in verbis:
'13.1. Situação encontrada:
13.1.1. Verificou-se que a entidade possui organograma, no qual estão discriminados os diversos setores que compõem sua estrutura organizacional, inclusive aqueles que desempenham atribuições inerentes à área de suprimentos e aquisições (peça 10, p. 1) .
13.1.2. Em relação à área de suprimentos e aquisições, verificou-se uma peculiaridade existente no Hospital Maria Aparecida Pedrossian. Nota-se, por meio da análise do organograma da Instituição (peça 10, p.1) , que existem duas Assessorias Especiais, uma de Suprimentos e outra de Orçamento e Finanças subordinadas à Diretoria-Geral. Além disso, as Divisões de Compras e de Almoxarifado não estão subordinadas à Diretoria Administrativa. Em relação às Assessorias, foi-nos explicado que o surgimento das mesmas deu-se em virtude da inexistência de cargos de direção de nível 3 para a criação das Diretorias de Suprimento e de Orçamento e Finanças. Logo, os titulares dessas assessorias atuam como se fossem Diretores. Na acepção do dirigente do NHU/FUFMS, a estrutura ideal deveria albergar cinco Diretorias em vez das três atualmente existentes. Para tanto, deveriam ser criadas as Diretorias de Suprimentos, de Orçamento e Finanças e Técnica.
 (...) 
13.1.5. Outro aspecto atinente à estrutura organizacional que merece ser analisado pelo corpo diretivo do NHU/FUFMS e pela própria FUFMS diz respeito ao esvaziamento da Diretoria Administrativa em termos de atribuições e a real necessidade de se criar a Diretoria de Suprimentos (atual Assessoria Especial de Suprimentos) . As Divisões de Compras e de Almoxarifado poderiam, a título de exemplo, ser incorporadas à Diretoria Administrativa.' (Grifos acrescidos) 
125. Embora o Relator tenha deixado de levar essa proposta de encaminhamento para a parte dispositiva da decisão - Acordão 412/2013-TCU-P (pois considerou que os gestores da universidade e do NHU possuem conhecimento suficiente do negócio em que atuam para analisar a configuração ideal das diretorias existentes no hospital - peça 16 do processo TC Processo 009.305/2012-2) , o fato é que assiste razão ao defendente na alegação de que as Divisões de Compras e de Almoxarifado não estavam subordinadas à Diretoria Administrativa, cujas atribuições estavam esvaziadas à época da contratação em tela.
126. A norma citada pela defesa acerca do organograma (Resolução 81, BS UFMS de 27/10/2010) não foi apresentada, tampouco se obteve a partir de pesquisa no sítio da FUFMS. O defendente reitera que não havia nenhuma vinculação de vários setores (entre os quais a Assessoria Especial de Suprimentos e a Divisão de Compras) à Diretoria Administrativa do NHU/UFMS, ou competência desta para deliberar sobre com as contratações. Tal fato pode ser relevado em virtude da fiscalização do TCU mencionada.
127. Quanto ao fato de ter assinado a CI 66/2011, a defesa argumentou que não se tratou de sugestão, mas tão somente do envio protocolar da informação contida na CI 104/2011, recebida da chefe da Divisão de Infraestrutura e Projetos - DIEP/NHU (cujas cópias dos expedientes foram anexadas à sua defesa) . Logo, a CI 66/2011 tratou tão somente do respectivo encaminhamento da CI 104/2011 para análise e providências que cabiam à Assessora de Suprimentos realizar, sendo certo assinalar que a informação inserta na CI 104/2011 solicitava a realização de procedimentos legais para 'pegar carona' naqueles procedimentos que relacionava. Destarte, não foi o Diretor Administrativo quem sugeriu a adesão à ata de registro de preços, com o intuito de contratar aquela empresa, mesmo sem a elaboração do projeto básico, porquanto não era de sua alçada e assim faltava-lhe competência.
128. Do exame desses expedientes internos CI 66/2011 e CI 104/11, percebe-se que o segundo precedeu ao primeiro, dando sustentação ao argumento da defesa. Ambos foram datados de 21/11/2011, mas pelos carimbos de recebido apostos neles há a indicação dos horários de recebimento, tendo o CI 104/11 (da DIEP para o Diretor Geral via Diretor Administrativo) sido recebido às 9:54 h e o CI 66/2011 (da Diretoria Administrativa para a Assessora de Suprimentos) às 11:45 h (peças 45-46) .
129. O defendente também apresentou, em anexo à sua defesa, cópia de e-mails, com a finalidade de comprovar que o assunto já vinha sendo tratado entre o Diretor-Geral e seus assessores, antes daqueles expedientes internos (peças 47-48) .
130. Os elementos indicam certa razoabilidade na argumentação da defesa, tornando a CI 104/11 como ato que, de fato, sugeriu a imediata adesão às atas de registro de preço, mas não justificando a necessidade da CI 66/2011, já que a Assessoria de Suprimento (e a Divisão de Compras) não lhe eram subordinadas. Pelo contexto discorrido ainda, considerando a possibilidade de a Diretoria Administrativa não ser responsável pela contratação, não caberia atribuir ao responsável as condutas de não ter exigido a definição precisa do objeto e de ter feito a escolha irregular da contratação direta da obra. Resta, entretanto, uma conduta não refutada pela defesa, qual seja, o fato de o responsável ter assinado os empenhos antes da licitação, o que poderia indicar, a priori, ter ciência da escolha prévia da empresa.
131. Assim, entende-se que não ficou clara a responsabilização dele (que se deu, diga-se de passagem, apenas na fase externa destas contas) , pelo contexto discorrido e pelo conjunto dos elementos trazidos pela defesa, razão pela qual as razões de justificativa podem ser acolhidas (na sua maior parte) .
132. Ademais, conforme já destacado, entende-se que ocorreu a prescrição da pretensão sancionatória a cargo do TCU em relação ao Diretor Administrativo Rildon Vaz da Silva, o que já afastaria sua eventual sanção, a despeito dos elementos trazidos pela defesa.
133. Com efeito, propõe-se o acolhimento parcial de suas razões de justificativa, com o julgamento regular com ressalvas de suas contas.
Prescrição da Pretensão Punitiva
134. Sobre a referida prescrição, já se analisou no decorrer das análises realizadas anteriormente. Com exceção de Rildon Vaz da Silva, não houve a prescrição em relação aos demais responsáveis, inexistindo no presente processo óbice ao exercício da ação punitiva por parte deste Tribunal em relação a eles.
CONCLUSÃO
135. A partir dos elementos constantes nos autos e do exame das ocorrências e das defesas descritas na seção 'Exame Técnico', foi possível verificar que as irregularidades objeto de citação e/ou audiência persistem e, por conseguinte, o dano ao erário apurado neste processo.
136. Em relação ao responsável José Carlos Dorsa Vieira Pontes (XXX.454.421-XX) , já falecido, o seu Espólio, representado pelo inventariante Sr. Henrique Budib Dorsa Pontes (XXX.416.761-XX) , regularmente citado, permaneceu silente, devendo serem considerado revel, conforme prevê o art. 12, § 3º, da Lei 8.443/1992. Também deve ter suas contas julgadas irregulares, condenando o Espólio ao débito correspondente ao montante objeto da citação de seu inventariante (solidário com os demais responsáveis) , até o limite do patrimônio transferido (art. 5º, inciso XLV, da Constituição Federal) , sem a aplicação de multa, dada à extinção da punibilidade causada, pela morte do responsável, ocorrida em data anterior à prolação do acórdão condenatório.
137. Quanto aos responsáveis Daniela Azevedo Duarte (XXX.660.521-XX) , Élio Rodrigues Frias (XXX.794.101-XX) e Solution.com Comércio e Serviços Ltda. - Me (10.712.898/0001-84) , inexistem nos autos elementos que demonstrem a boa-fé deles ou a ocorrência de outras excludentes de culpabilidade, propondo, desde logo, a rejeição das alegações de defesa e razões de justificativa por eles apresentadas, o julgamento irregular das suas contas, a condenação solidária do débito (juntamente com o Espólio do responsável revel) e a aplicação de multa prevista nos arts. 19, caput, e 57 da Lei 8.443/1992.
138. Deixa-se de propor autorização, com fundamento no artigo 28, inciso I, da Lei 8.443/1992, do desconto das dívidas na remuneração dos servidores Daniela Azevedo Duarte e Élio Rodrigues Frias, tendo em vista as informações contidas nas defesas de que a primeira era servidora terceirizada, enquanto o segundo sofrera condenação de demissão do cargo público que ocupava.
139. Também se propõe que seja declarada a inidoneidade da empresa Solution.com Comércio e Serviços Ltda. - Me para participar de licitação na Administração Pública Federal, nos termos do art. 46 da Lei 8.443/1992, em virtude de ter concorrido para a fraude (ou dela participado) à licitação na contração da obra de reforma no Núcleo Hospitalar Maria Aparecida Pedrossian - NHU/UFMS.
140. Por fim, propõe-se o acolhimento parcial das razões de justificativa do responsável Rildon Vaz da Silva, reconhecendo, ainda, que em relação a ele ocorreu a prescrição da pretensão sancionatória a cargo do TCU.
PROPOSTA DE ENCAMINHAMENTO
141. Ante o exposto, submetem-se os autos à apreciação, para envio ao Ministério Público junto ao TCU, e posterior encaminhamento ao Gabinete do Exmo. Sr. Ministro-Relator Bruno Dantas, com a seguinte proposta:
141.1. excluir o nome da empresa Battiston & Barbosa Ltda. - ME (CNPJ 03.250.090/0001-67) do rol de responsáveis do presente processo;
141.2. acolher parcialmente as razões de justificativa apresentadas pelo Sr. Rildon Vaz da Silva (XXX.026.851-XX) ;
141.3. julgar regulares com ressalva, com fundamento nos arts. 1º, inciso I, 16, inciso II, 18 e 23 inciso II, da Lei 8.443/1992, as contas do Sr. Rildon Vaz da Silva (XXX.026.851-XX) , dando-lhe quitação;
141.4. considerar revel, para todos os efeitos, o Espólio do Sr. José Carlos Dorsa Vieira Pontes, dando-se prosseguimento ao processo, nos termos dos arts. 12, § 3º, da Lei 8.443/1992 e 202, § 8º, do Regimento Interno do TCU;
141.5. rejeitar as alegações de defesa apresentadas pela Sra. Daniela Azevedo Duarte (XXX.660.521-XX) e pelo Sr. Élio Rodrigues Frias (XXX.794.101-XX) , bem como as alegações de defesa e as razões de justificativa apresentadas pela empresa Solution.com Comércio e Serviços Ltda. - Me (10.712.898/0001-84) ;
141.6. julgar irregulares, com fundamento nos arts. 1º, inciso I, 16, inciso III, alíneas 'b' e 'c', 19, caput, e 23, inciso III, da Lei 8.443/1992 c/c os arts. 1º, inciso I, e 209, incisos II e III, do Regimento Interno do TCU, as contas do Sr. José Carlos Dorsa Vieira Pontes (XXX.454.421-XX) , da Sra. Daniela Azevedo Duarte (XXX.660.521-XX) , do Sr. Élio Rodrigues Frias (XXX.794.101-XX) e da empresa Solution.com Comércio e Serviços Ltda. - Me (10.712.898/0001-84) , em vista do disposto nos arts. 16, § 2º, da Lei 8.443/1992 e 209, §§ 5º e 6º, do Regimento Interno do TCU;
141.7. condenar, de forma solidária, o Espólio ou os sucessores do Sr. José Carlos Dorsa Vieira Pontes até o limite do patrimônio transferido, a Sra. Daniela Azevedo Duarte (XXX.660.521-XX) , o Sr. Élio Rodrigues Frias (XXX.794.101-XX) e a empresa Solution.com Comércio e Serviços Ltda. - Me (10.712.898/0001-84) , ao pagamento das quantias a seguir especificadas, com a fixação do prazo de quinze dias, a contar das notificações, para comprovarem, perante o Tribunal (art. 23, inciso III, alínea 'a', da Lei 8.443/1992, c/c o art. 214, inciso III, alínea 'a', do Regimento Interno do TCU) , o recolhimento da dívida aos cofres da Fundação Universidade Federal de Mato Grosso do Sul, atualizada monetariamente e acrescida dos juros de mora, calculados a partir das datas discriminadas até a data do recolhimento, na forma da legislação em vigor:
Débito:
	VALOR ORIGINAL (R$) 
	DATA DA OCORRÊNCIA

	1.750,08
	13/03/2012

	105.194,68
	13/03/2012

	140.855,22
	02/04/2012

	125.568,96
	02/04/2012

	295.990,05
	02/04/2012

	23.827,16
	09/05/2012

	319.821,84
	09/05/2012

	24.250,59
	09/05/2012

	64026,69
	06/06/2012

	162.390,97
	06/06/2012

	275.504,22
	11/07/2012

	269.128,40
	11/07/2012

	2.840,69
	11/07/2012

	174.920,99
	11/07/2012

	132.342,60
	31/07/2012

	18.329,93
	31/07/2012

	73.310,83
	31/07/2012

	21.801,70
	24/08/2012

	8.247,81
	24/08/2012

	17.150,66
	28/08/2012

	160.841,17
	28/08/2012

	118.657.42
	28/08/2012

	 105.351.67
	27/09/2012

	178.842,14
	27/09/2012

	184.716,00
	31/10/2012

	121.087,41
	31/10/2012

	36.590,04
	31/10/2012

	286.956,14
	08/11/2012

	48247,31
	29/11/2012

	186.596,04
	29/11/2012

	209.383,55
	29/11/2012

	208.221,83
	12/12/2012

	96.080,83
	19/12/2012

	 47.895.75
	19/12/2012

	45.982,56
	24/01/2013

	449.590.58
	24/01/2013

	54.546,17
	22/02/2013

	277.564,32
	22/02/2013

	104.971,63
	22/02/2013

. Valor atualizado do débito em 8/4/2021: R$ 8.893.448,26 (peça 65) 
141.8. declarar extinta a punibilidade do Sr. José Carlos Dorsa Vieira Pontes, em razão de seu falecimento, ocorrido em 11/3/2018, nos termos do artigo 5º, inc. XLV, da Constituição Federal;
141.9. aplicar aos responsáveis Sra. Daniela Azevedo Duarte (XXX.660.521-XX) , Sr. Élio Rodrigues Frias (XXX.794.101-XX) e empresa Solution.com Comércio e Serviços Ltda. - Me (10.712.898/0001-84) , individualmente, a multa prevista nos arts. 19, caput, e 57 da Lei 8.443/1992 c/c os arts. 210, caput, e 267 do Regimento Interno do TCU, fixando-lhes o prazo de 15 (quinze) dias, a contar da notificação, para que comprovem perante o Tribunal (art. 23, inciso III, alínea 'a', da Lei 8.443/1992, c/c o art. 214, inciso III, alínea 'a', do Regimento Interno do TCU) o recolhimento das dívidas aos cofres do Tesouro Nacional, atualizadas monetariamente desde a data do acórdão até a dos efetivos recolhimentos, se forem pagas após o vencimento, na forma da legislação em vigor;
141.10. autorizar, desde logo, nos termos do art. 28, inciso II, da Lei 8.443/1992, a cobrança judicial das dívidas, caso não atendidas as notificações;
141.11. autorizar, desde logo, o pagamento das dívidas em até 36 (trinta e seis) parcelas mensais e consecutivas, nos termos do art. 217 do Regimento Interno, caso solicitado pelos responsáveis, fixando-se o vencimento da primeira parcela em quinze dias, a contar do recebimento da notificação, e o das demais a cada trinta dias, devendo incidir sobre cada parcela, os encargos legais devidos, na forma prevista na legislação em vigor;
141.12. alertar os responsáveis de que a falta de comprovação do recolhimento de qualquer parcela importará o vencimento antecipado do saldo devedor, nos termos do § 2º do art. 217 do Regimento Interno deste Tribunal;
141.13. encaminhar cópia do Acórdão que vier a ser proferido, bem como do relatório e do voto que o fundamenta, ao Procurador-Chefe da Procuradoria da República no Estado do Mato Grosso do Sul, para a adoção das medidas que entender cabíveis, em conformidade com o art. 16, § 3º, da Lei 8.443/1992 c/c o art. 209, § 7º, do Regimento Interno do TCU, informando-lhe que o inteiro teor da deliberação pode ser consultado no endereço www.tcu.gov.br/acordaos;
141.14. encaminhar cópia do Acórdão que vier a ser proferido à Fundação Universidade Federal de Mato Grosso do Sul e aos responsáveis, para ciência, informando que a presente deliberação, acompanhada do Relatório e do Voto que a fundamenta, está disponível para a consulta no endereço www.tcu.gov.br/acordaos, além de esclarecer que, caso requerido, o TCU poderá fornecer sem custos as correspondentes cópias, de forma impressa."
2.	O diretor técnico, em manifestação corroborada pelo titular da SecexTCE, aquiesce à proposta do auditor, salvo quanto à prescrição punitiva referente a Rildon Vaz da Lima, a qual não teria se concretizado. Argumenta terem os atos tidos como irregulares ocorridos entre 13/3/2012 a 22/2/2013 e o ato que ordenou a citação do responsável se dado em 9/5/2018, antes, portanto, de completar o prazo de dez anos. Transcrevo, a seguir, o parecer da subunidade (peça 68) :
"1. Manifesto-me de acordo com a proposta formulada (...) , inclusive no tocante à proposta de julgar regulares com ressalvas as contas de Rildon Vaz da Silva, embora discordo que tenha se concretizado a prescrição da pretensão punitiva em relação a esse responsável.
2. Consoante a firme jurisprudência do TCU, materializada no Acórdão 1441/2016-TCU-Plenário, que uniformizou a jurisprudência acerca da pretensão punitiva desta Conte de Contas, sua prescrição se subordina ao prazo geral de prescrição indicado no art. 205, do Código Civil, que é de 10 anos, contado da data de ocorrência da irregularidade sancionada, nos termos do art. 189 do Código Civil, sendo este prazo interrompido pelo ato que ordenar a citação, a audiência ou a oitiva do responsável.
3. Sendo assim, realmente, não houve a prescrição da pretensão punitiva em relação a Rildon Vaz da Silva (XXX.026.851-XX) , posto que os atos tidos como irregulares ocorreram entre 13/3/2012 a 22/2/2013, e o ato que ordenou a citação desse responsável se deu em 9/5/2018 (peça 2) , antes, portanto, de se completar dez anos dos atos inquinados.
4. Aliás, mesmo que se adote a nova jurisprudência do STF definida no RE 636.886, segundo a qual a prescrição do débito e da pretensão punitiva ocorre em 5 anos, verifica-se que a prescrição da pretensão punitiva relativa ao mencionado agente público não se concretizou, dado que ela fora interrompida pelos seguintes atos elencados no item 84 da instrução precedente:
a) Datas das práticas dos atos (termo inicial para contagem dos prazos prescricionais) : datas dos sucessivos pagamentos questionados (fato gerador da irregularidade) , que ocorreram no período entre 13/3/2012 a 22/2/2013 (conforme datas de pagamento das notas fiscais listadas na instrução de citação, além de terem sido encaminhadas essa relação nos ofícios citatórios) .
b) Denúncia do Ministério Público Federal, de 8/9/2015, em desfavor de José Carlos Dorsa Vieira Pontes, Élio Rodrigues Frias, Daniela Azevedo Duarte, Enésio do Espírito Santo, Paulo Sérgio Silva de Oliveira (os dois últimos representantes da empresa Solution) , entre outros (peça 51, p. 58-101) ;
c) Ação Civil Pública 0010683.94.2015.403.6000, de 6/10/2015, em desfavor dos responsáveis arrolados neste processo, entre outros (peça 51, p. 104-115) ;
d) Ação Criminal 0004382-34.2015.403.6000, com despacho do Juiz Federal, de 3/10/2018, para intimação/citação dos responsáveis indicados na denúncia acima relatada, entre outros (peça 51, p. 50-56) ;
e) Despacho do Titular da Secex-MS autorizando a realização das citações e audiências propostas no processo de Representação TC Processo 005.071/2014-3, que originou este processo de TCE: 14/8/2017 (peça 94 daquele processo) ;
f) Data de autuação da tomada de contas especial pela SecexTCE: 15/5/2018 (conforme histórico do processo) , em virtude da determinação do Acórdão 1.046/2018-Penário (peça 2) , data da sessão de 9/5/2018, que converteu o processo de Representação TC Processo 005.071/2014-3;
g) Acórdão 1.046/2018-Plenário, determinando a realização das citações e audiências proferidas neste processo (peça 2) .
5. Vê-se que, desde a ocorrência dos atos tidos como irregulares, não houve o intervalo de 5 anos entre os procedimentos acima listados, restando provado a não ocorrência da referida prescrição, mesmo sob a ótica da jurisprudência do STF.
6. Ante o exposto, elevo os autos à consideração superior, aderindo à proposta da instrução da peça anterior, discordando, apenas, quanto à prescrição da pretensão punitiva referente a Rildon Vaz da Silva (XXX.026.851-XX) .
7. Declaro, ainda, que foi verificado, no que se mostrou aplicável, o atendimento ao disposto na Resolução - TCU 315/2020."
3.	O Ministério Público junto ao TCU, em parecer da lavra do Procurador Rodrigo Medeiros de Lima, acompanha a proposta da unidade instrutora, nos seguintes termos:
"Cuida-se de Tomada de Contas Especial (TCE) instaurada por força do Acórdão 1046/2018-TCU-Plenário (Rel. Min. Bruno Dantas - peça 2) em decorrência do 'pagamento/recebimento de serviços (...) cuja execução não foi comprovada, referentes às obras de reforma do Núcleo Hospitalar Maria Aparecida Pedrossian - NHU/UFMS', consoante item 9.3 do referido acórdão:
9.3. realizar, com fulcro nos arts. 10, §1º, 12 incisos I e II, da Lei 8.443/1992, a citação solidária do espólio de José Carlos Dorsa Vieira Pontes (XXX.454.421-XX) , ex-Diretor Geral do NHU, da empresa Solution.Com Comércio e Serviços Ltda. ME (10.712.898/0001-84) e dos funcionários Élio Rodrigues Frias (XXX.794.101-XX) e Daniela Azevedo Duarte (XXX.660.521-XX) , para que, no prazo de 15 (quinze) dias, apresentem alegações de defesa quanto às suas participações no dano ao Erário causado pelo pagamento/recebimento de serviços descritos nas notas fiscais abaixo-listadas, cuja execução não foi comprovada, referentes às obras de reforma do Núcleo Hospitalar Maria Aparecida Pedrossian - NHU/UFMS previstas nos Processos Administrativos 23104.052151/2011-41, 23104.052039/2011-19, 23104.052047/2011-57 e 23104.052043/2011-79, e/ou recolham, solidariamente, aos cofres da Universidade Federal do Mato Grosso do Sul, as quantias indicadas abaixo, acrescidas da atualização monetária a partir das datas indicadas até o efetivo recolhimento, abatendo-se na oportunidade a quantia eventualmente ressarcida, na forma da legislação em vigor:
2. O dano ao erário descrito acima teria ocorrido em consequência de fraude identificada no âmbito da 'Operação Sangue Frio' (peça 1, p. 1) , consistente na irregular adesão a ata de registro de preços para contratação de empresa relacionada ao então Diretor-Geral do Hospital Universitário em questão, conforme descrito nos demais itens do acórdão em epígrafe:
9.5. realizar, com fundamento no art. 250, inciso IV, c/c o art. 237, parágrafo único, do RI/TCU, a audiência de:
9.5.1. Rildon Vaz da Silva (XXX.026.851-XX) , para que, no prazo de quinze dias, apresente razões de justificativa por ter agido ativamente para a ocorrência das seguintes infrações a normas legais e regulamentares, na condição de Diretor Administrativo do NHU/UFMS:
9.5.1.1. ausência de projeto básico prévio à adesão à ata de registro de preços na contratação da Solution.com Comércio e Serviços Ltda. - ME para a realização das obras de reforma do hospital referente aos Processos Administrativos 23104.052151/2011-41, 23104.052039/2011-19, 23104.052047/2011-57 e 23104.052043/2011-79, deixando de indicar com precisão o objeto a ser contratado, contrariando o art. 7º, § 2º, da Lei 8.666/1193;
9.5.1.2. utilização irregular de adesão (carona) à ata de registro de preços para a contratação da empresa Solution.com Comércio e Serviços Ltda. - ME para realização de serviços de engenharia de reforma, não comuns, em afronta ao art. 1º da Lei 10.520/2002 e art. 5º do Decreto 3.555/2000;
9.5.1.3. fraude à licitação, utilizando irregularmente a adesão à ata de registro de preços e direcionando o procedimento para a contratação direta da empresa Solution.com Comércio e Serviços Ltda. - ME, que recebeu pagamentos por serviços de reforma não executados e subcontratou a empresa Battiston & Barbosa Ltda., ligada ao primo de José Carlos Dorsa Vieira Pontes, Diretor do NHU, com ofensa aos arts. 37, XXI, da Constituição Federal, e art. 3ª da Lei 8.666/1993;
9.5.2. Solution.Com Comércio e Serviços Ltda. ME (10.712.898/0001-84) , para que, no prazo de quinze dias, apresente razões de justificativa por ter participado de fraude à licitação, beneficiando-se de contratação direta irregular por meio de adesão à ata de registro de preços e recebimento de valores por serviços não realizados no Núcleo Hospitalar Maria Aparecida Pedrossian - NHU/UFMS referentes aos Processos Administrativos 23104.052151/2011-41, 23104.052039/2011-19, 23104.052047/2011-57 e 23104.052043/2011-799.6, bem como transferindo valores para empresa Battiston & Barbosa Ltda., ligada ao primo de José Carlos Dorsa Vieira Pontes, Diretor do NHU, com ofensa aos arts. 37, XXI, da Constituição Federal, e art. 3ª da Lei 8.666/1993;
3. Os responsáveis indicados acima foram chamados a responder (quadro de comunicações à peça 66, p. 4) , quedando-se revel o espólio de José Carlos Dorsa Vieira Pontes, ex-Diretor Geral do NHU/UFMS. A unidade técnica, por conseguinte, propugna por que o espólio seja considerado revel e condenado à reparação do débito 'até o limite do patrimônio transferido' (peça 66, p. 5) .
4. Uma vez que não transcorreu o decênio prescricional entre a data dos pagamentos irregulares (entre 13/3/2012 e 22/2/2013) e a citação do espólio (29/5/2019, cf. peças 23 e 31) , conforme bem indicado pela Secex-TCE (peça 66, p. 2) , o Ministério Público acompanha a proposta condenatória em relação ao referido espólio.
5. As alegações de defesa e razões de justificativa dos demais responsáveis foram adequadamente sintetizadas e examinadas pela unidade técnica na instrução de mérito de peça 66, a qual concluiu pela improcedência dos argumentos ali lançados - à exceção daqueles trazidos por Rildon Vaz da Silva (peça 42) , nos quais ponderou que:
111.3. A Polícia Federal procedeu à realização de várias investigações, sobretudo com escutas telefônicas, análises de imagens gravadas e provas documentais, sem que tivesse havido qualquer participação do servidor [Rildon Vaz da Silva] nas chamadas tramas ocorridas dentro do órgão, comprovando, assim, a ausência de conduta que desabone a sua postura como servidor público.
6. Em vista das razões de justificativa de Rildon Vaz da Silva, concluiu a unidade técnica, com base trabalhos prévios do TCU sobre o tema (TC Processo 009.305/2012-2) , que 'assiste razão ao defendente na alegação de que as Divisões de Compras e de Almoxarifado não estavam subordinadas à Diretoria Administrativa, cujas atribuições estavam esvaziadas à época da contratação em tela' (peça 66, p. 32) . Nesse quadrante, propôs a Secex-TCE que sua defesa fosse acolhida parcialmente, apondo-se ressalva em suas contas.
7. Volvendo aos demais responsáveis, entendemos bastar o registro dos apontamos seguintes, traçados pela unidade técnica em sua manifestação final nos autos:
32. Os responsáveis Daniela Azevedo Duarte e Élio Rodrigues Frias não apresentaram argumentos questionando o fato de terem ocorrido serviços cuja execução não foi comprovada, tampouco sobre a conduta deles de terem realizado os atestos das notas fiscais. Os argumentos apresentados para afastar a responsabilidade deles foram, em suma, a arguição de incompetência para realizar as atividades que desempenharam e/ou terem realizado em obediência hierárquica, sendo induzidos ao erro, além de terem agido de boa-fé, sem dolo ou má-fé, tampouco foram beneficiados pela ocorrência.
 (...) 
62. A empresa Solution.Com Comércio e Serviços Ltda. ME não apresentou elementos capazes de elidir a irregularidade de serviços cuja execução não foi comprovada, apenas tentou se eximir da responsabilidade pelas irregularidades a ela imputadas, argumentando, em suma, que não participou do conluio/esquema criminoso dos gestores públicos com os representantes da empresa Multinox, que a usaram como 'laranja'. Sobre os serviços, entende caber a realização de perícia judicial. A empresa também não se eximiu da conduta de ter recebido os valores dos pagamentos pelos serviços impugnados, mas alega que os repassou para a empresa Multinox. Apresentou ainda argumentos preliminares de prescrição e de não ter obtido qualquer vantagem financeira.
 (...) 
8. Outrossim, em vista do argumento da empresa Solution Comércio e Serviços Ltda. - ME (peça 61, pp. 2/3) no sentido de que teria ocorrido prescrição quinquenal a obstar a condenação da responsável, entendemos necessário registrar considerações acerca da prescritibilidade do ius persequendi em sede do Tribunal de Contas.
9. O STF, ao julgar o mérito do referido Tema 899, tendo como leading case o RE 636.886, no qual se discutia o alcance da regra estabelecida no art. 37, § 5º, da Constituição Federal, relativamente a pretensões executórias fundadas em decisões condenatórias de Tribunal de Contas, fixou a seguinte tese, nos termos do voto do Ministro Alexandre de Moraes, relator do RE: 'É prescritível a pretensão de ressarcimento ao erário fundada em decisão de Tribunal de Contas'.
10. A partir da leitura do voto proferido pelo Ministro Alexandre de Moraes, este membro do Ministério Público compreende que a decisão do STF não trata diretamente do andamento de TCEs no âmbito da Corte de Contas. Há que se diferenciar o âmbito de atuação do TCU do âmbito de atuação dos órgãos estatais que, após a formação do título executivo extrajudicial, exercerão a pretensão executória em juízo, como a Advocacia-Geral da União (AGU) (responsável pela cobrança de multas e débitos a serem recolhidos aos cofres da União, bem como de autarquias e fundações públicas federais) e os órgãos jurídicos próprios de entidades da Administração indireta que deles dispõem (a exemplo das sociedades de economia mista, empresas públicas e conselhos de classe) .
11. De todo modo, é possível constatar, à vista dos votos consignados no referido julgamento, que a interpretação conferida pela Corte Suprema à matéria constitucional, quanto à inteligência do art. 37, § 5º, da Constituição Federal, é a da prescritibilidade, como regra, da pretensão de ressarcimento ao erário. Segundo constou do item 2 da ementa do acórdão, somente seriam imprescritíveis 'as ações de ressarcimento ao erário fundadas na prática de ato de improbidade administrativa doloso tipificado na Lei de Improbidade Administrativa - Lei 8.429/1992' (grifo nosso) , conforme tese anteriormente definida na apreciação do Tema 897.
12. O prazo prescricional quinquenal adotado pelo Ministro Alexandre de Moraes, no julgamento do RE 636.886, por sua vez, guarda relação mais específica com a execução judicial de dívida ativa e decorre da aplicação da legislação federal infraconstitucional ao caso concreto sob análise pelo STF, extrapolando, assim, a matéria constitucional ali apreciada sob a sistemática da repercussão geral, não se revestindo do mesmo alcance ultra partes. Ademais, à vista dos demais votos lançados, observa-se que não há sequer uma opinião jurídica uníssona entre os ministros daquela Corte a respeito do cômputo do prazo de prescrição no âmbito do controle externo.
13. O processo de contas, de caráter não judicial, não se confunde com a execução judicial que pode ser deflagrada a partir do título executivo extrajudicial caracterizado pela decisão proferida pelo Tribunal de Contas, não podendo lhe ser transpostas, sem qualquer ponderação, as regras de prescrição que se aplicam à segunda.
14. Nesse sentido, ainda que nos pareça necessária a adequação da jurisprudência do TCU à tese fixada pelo STF no Tema 899, no sentido de incorporar o entendimento da prescritibilidade da pretensão ressarcitória, em revisão do entendimento consagrado na Súmula TCU 282, não se mostra adequada a pronta transposição do prazo prescricional aplicado pelo Ministro Alexandre de Moraes, naquele caso concreto, à execução judicial, para a pretensão condenatória exercida por meio do processo de contas.
15. Assim, em coerência com o entendimento consolidado da Corte de Contas quanto à incidência do prazo geral de prescrição do art. 205 do Código Civil, de dez anos, às sanções de sua competência, à falta de norma específica, entendemos que o mesmo pode ser estendido, por iguais razões, para a pretensão condenatória de fins ressarcitórios exercida no âmbito do processo de contas.
16. No caso em exame, considerando que o termo inicial da contagem do prazo prescricional é 22/2/2013, data de pagamento da última nota fiscal (vide relação à peça 21, pp. 2/3) , e que o ato que ordenou a citação dos responsáveis foi emitido em 9/5/2018 (peça 2) , verifica-se que não decorreram dez anos entre as datas mencionadas. Portanto, com a interrupção do curso do prazo prescricional, conclui-se pela não ocorrência da prescrição da pretensão de ressarcimento, com igual entendimento em relação à prescrição da pretensão punitiva.
17. Sem prejuízo, registramos pontual discordância, no que tange ao exame da prescrição realizado pela unidade técnica à luz da Lei 9.873/1999. A divergência se restringe à consideração de mais de uma causa interruptiva de mesma natureza, o que não vislumbramos possível, sob pena de permitir, no limite, infindáveis extensões do prazo prescricional, em dissonância com o princípio da razoabilidade.
18. Inobstante esse ponto de dissonância, deixamos de empreender a reanálise da incidência da prescrição sob o regime da aludida lei, uma vez que, considerando o prazo geral de prescrição do art. 205 da Lei 10.406/2002 - que se entende aplicável ao presente caso, diante da falta de norma específica que regule o instituto da prescrição da pretensão ressarcitória no âmbito do controle externo -, não ocorreu a prescrição.
19. Ainda sobre a prescrição, observa-se dissonância entre os exames empreendidos pelo auditor instrutor (peça 66) e pelo diretor da unidade técnica (peça 67) no que diz respeito a eventual ocorrência desse instituto em relação a Rildon Vaz da Silva. Considerando que a proposta final da unidade (com a qual concordamos) é a de julgar regulares com ressalva as contas desse responsável, sem imputação de débito ou imposição de multa, mostra-se desinfluente tecer maiores considerações a respeito dessa divergência. A título esclarecimento, caso a proposta em relação a Rildon Vaz da Silva fosse condenatória, não teria ocorrido a prescrição, consoante a argumentação expendida nos parágrafos acima, tendo em vista que os atos praticados por ele remontam ao ano de 2011, enquanto o ato ordinatório de sua audiência foi emitido em 2018 (peça 2) .
***
20. Diante do exposto, considerando as razões apresentadas na competente instrução de peça 66 - à qual aderiram o diretor (peça 67) e o secretário da unidade (peça 68) -, o Ministério Público acompanha a proposta ali contida."
É o relatório.

Natália Adriao Freitas da Silva Previtera (OAB/MS 16.386), representando Élio Rodrigues Frias; Arildo Espíndola Duarte (OAB/MS 4.175), representando Daniela Azevedo Duarte; Kelly Monteiro Paes Mateus (OAB/RJ 150.402), representando a Solution.com Comercio e Serviços Ltda. - ME; Clóvis Ferreira Lopes (OAB/MS 5.417), representando Rildon Vaz da Silva; Gisele Cristina da Cruz (OAB/MS 16.233) e Henrique Budib Dorsa Pontes, representando Henrique Budib Dorsa Pontes.

Procurador Rodrigo Medeiros de Lima.

TOMADA DE CONTAS ESPECIAL. IRREGULARIDADES NA CONTRATAÇÃO DE EMPRESA PARA OBRAS EM HOSPITAL UNIVERSITÁRIO. PAGAMENTOS E ATESTOS DE SERVIÇOS NÃO COMPROVADOS. CITAÇÃO. EXCLUSÃO DE UMA EMPRESA DO ROL DE RESPONSÁVEIS. REVELIA DO ESPÓLIO DE UM RESPONSÁVEL. IRREGULARIDADE DAS CONTAS. DÉBITO. MULTA PROPORCIONAL AO DANO AO ERÁRIO. EXTINÇÃO DA PUNIBILIDADE DE RESPONSÁVEL FALECIDO. DECLARAÇÃO DE INIDONEIDADE DE EMPRESA POR FRAUDE EM LICITAÇÃO.

TOMADA DE CONTAS ESPECIAL (TCE)

Secretaria de Controle Externo de Tomada de Contas Especial (SecexTCE).

Em julgamento, tomada de contas especial (TCE) instaurada por determinação do Acórdão 1046/2018-TCU-Plenário (TC Processo 005.071/2014-3) , em razão de irregularidades na contratação da empresa Solution.com Comércio e Serviços Ltda. - ME pelo Núcleo Hospitalar Maria Aparecida Pedrossian - NHU/UFMS para obras de reforma de suas dependências.
Rememoro que chegaram ao conhecimento deste Tribunal irregularidades em licitações apuradas pelo Departamento de Polícia Federal (DPF) no âmbito da denominada "Operação Sangue Frio". À época foi autuado o TC Processo 018.967/2013-2, originado de representação formulada pela Controladoria-Geral da União (CGU) dando ciência das investigações efetuadas pelo DPF.
No aludido processo, foi exarado o Acórdão 3103/2013-TCU-Plenário (rel. Min. Valmir Campelo) , no qual foi determinada a formação de apartados para tratar de cada um dos contratos impugnados. Nesse contexto, o TC Processo 005.071/2014-3 foi instaurado especificamente para tratar das obras de reforma do hospital universitário
Após a conversão em TCE, foram citados Daniela Azevedo Duarte, Élio Rodrigues Frias, o espólio de José Carlos Dorsa Vieira Pontes, ex-diretor-geral do NHU, a empresa Solution.com Comércio e Serviços Ltda. e Rodrigues Frias em razão do dano ao erário causado pelo pagamento ou recebimento de serviços descritos em notas fiscais, cuja execução não foi comprovada, referentes às obras de reforma ora em discussão.
Rildon Vaz da Silva, diretor administrativo do Hospital, por sua vez, foi ouvido em audiência por não apresentar projeto básico prévio à adesão à ata de registro de preços na contratação da empresa Solution.com para reformar o hospital, em virtude de utilização irregular de adesão (carona) à ata de registro de preços e de fraude em licitação em decorrência dessa adesão irregular.
A empresa Solution.com foi ouvida, ainda, em razão dos indícios de fraude à licitação para a contratação da obra de reforma. A empresa teria se beneficiado pela contratação direta irregular mediante adesão à ata de registro de preços, assim como pelo recebimento de valores por serviços não realizados e pela transferência de valores para empresa ligada à parente de diretor do NHU.
Regularmente notificados, os responsáveis Daniela Azevedo Duarte, Élio Rodrigues Frias, Rildon Vaz da Silva e a empresa Solution.com Comércio e Serviços Ltda. apresentaram suas defesas; o espólio de José Carlos Dorsa Vieira Pontes deixou de apresentá-la, a despeito de o inventariante ter comparecido aos autos para constituir procurador, solicitar vista e prorrogação de prazo.
Na instrução de mérito, o auditor da Secex-TCE responsável pela análise propõe acolher parcialmente as razões de justificativa apresentadas por Rildon Vaz da Silva para julgar suas contas regulares com ressalva. Quanto aos demais responsáveis, sugere julgar-lhes as contas irregulares, condená-los em débito e aplicar-lhes multa, exceto em relação a José Carlos Dorsa Vieira Pontes, em razão do seu óbito. Propõe, ainda, declarar a inidoneidade da empresa por fraude à licitação.
O diretor da unidade aquiesce à proposta do auditor, divergindo, tão somente, da afirmação de que teria havido prescrição da pretensão punitiva em relação a Rildon Vaz da Silva.
O Ministério Público junto ao TCU (MPTCU) , por sua vez, acompanha a proposta da unidade instrutora, salientando que a divergência entre a posição do auditor e a do diretor não é relevante, porquanto a proposta final da Secex-TCE, com a qual concorda o parquet, é de julgar regulares com ressalva as contas de Rildon Vaz da Silva por outros fundamentos.
Corroboro as análises empreendidas pela unidade instrutora, que contaram com a aquiescência do MPTCU, razão pela qual incorporo os fundamentos apresentados às minhas razões de decidir, sem prejuízo das seguintes considerações.
Inicialmente, cumpre destacar que o espólio de José Carlos Dorsa Vieira Pontes deve ser considerado revel, nos termos do art. 12, §3º, da Lei 8.443/1992, dando-se prosseguimento ao processo.
À luz do princípio da verdade real, não foram encontrados elementos nos autos que pudessem aproveitar à defesa do responsável ou demonstrar a sua boa-fé, cabendo julgar as suas contas irregulares com imputação de débito. Deve-se deixar de aplicar-lhe multa em razão do seu óbito e do caráter personalíssimo da sanção.
Daniela Azevedo Duarte sustenta, em síntese, que não tinha competência para praticar nenhum ato de gestão e que, embora detentora de curso superior em arquitetura, era funcionária terceirizada alocada em serviços de limpeza e digitação. Ademais, assevera que não atestava as notas de serviço, mas apenas as assinava por ordem superior e que as medições eram feitas e as planilhas elaboradas por funcionária da empresa Multinox, tudo com o conhecimento da direção do hospital.
Por sua vez, Élio Rodrigues Frias, chefe da Divisão de Infraestrutura e Projetos (DIEP/NHU) , alega que realizava atestes em notas fiscais, mas não a conclusão do pagamento, e que não participou da fase interna de contratação da empresa Solucion.com, tampouco da subcontratação da Multinox, mas apenas da fase de execução contratual. 
Essa argumentação não merece prosperar. Mesmo cientes de que não possuíam condições de desempenhar a contento as atribuições de fiscal da obra, os responsáveis atestaram erroneamente as notas fiscais, dando causa a pagamentos indevidos por serviços não executados, violando o disposto nos artigos 62 e 63 da Lei 4.320/1964.
Na defesa de Daniela Azevedo Duarte, como exemplo, restou evidenciada a sua ciência de que os atestos eram fictícios, afirmando, inclusive, que era do conhecimento da diretoria do hospital e dos demais departamentos do órgão que os pagamentos não tinham qualquer nexo ou relação com os serviços efetivamente realizados. Eventual coerção, se existiu, não deveria ensejar os atestos questionados por se tratar de ordem manifestamente ilegal. 
Em sua defesa, a empresa Solution.com afirma não haver tido a oportunidade de auditar os serviços executados, sendo certo que promoveu os pagamentos à empresa subcontratada Multinox como se os serviços tivessem ocorrido, seguindo o contrato celebrado entre as empresas com a anuência da Administração Pública. Dessa forma, atribuir o dano causado à Solution.com seria obrigar-lhe a pagar duas vezes. 
Essas alegações também não merecem acolhida. A empresa Solution.com não apresentou elementos capazes de elidir a irregularidade dos serviços cuja execução não foi comprovada. A tentativa de se eximir do débito sob a alegação de que apenas procedeu ao repasse para a empresa Multinox amparada por relação contratual não tem fundamento, pois sua relação contratual originária era com o poder público, no caso o NHU/UFMS.
Por força de contrato, pois, a empresa deveria demonstrar a efetiva execução dos serviços, o que não ocorreu, e a subcontratação não a isentava de fazê-lo.
Sendo assim, considerando não elididas as irregularidades imputadas a Daniela Azevedo Duarte, Élio Rodrigues Frias e à empresa Solution.com Comércio e Serviços Ltda. - ME, cumpre julgar irregulares as suas contas, condenando-os ao pagamento do débito apurado nos autos e aplicando-lhes a multa prevista no art. 57 da Lei 8.443/1992.
No tocante à fraude à licitação para contratar a obra de reforma no Núcleo Hospitalar Maria Aparecida Pedrossian, a empresa Solution.com refuta sua participação no que foi apurado pela Polícia Federal na chamada "Operação Sangue Frio", alegando desconhecimento do esquema criminoso, que envolveria apenas gestores públicos e a empresa Multinox. 
Tal alegação não merece prosperar, pois consta dos autos um robusto conjunto de indícios a apontar a participação da empresa na fraude. Conforme revela o voto condutor do Acórdão 1046/2018-TCU-Plenário, antes mesmo da autorização da contratação da Solution.com, já haviam sido emitidos empenhos em nome da empresa, reforçando os indícios de direcionamento. 
Por sua vez, o Relatório de Análise de Material Apreendido elaborado pela Controladoria-Geral da União (TC Processo 005.071/2014-3, peça 34, p. 17-20) conclui que "primeiro houve a escolha da empresa Solution, com posterior adesão a ARP, no passo seguinte o NHU emite Ordem de Empenho e contrariando a lógica da contratação, visando a formalizar o Ato Administrativo, emite Autorização de Compra".
Ademais, apurou-se que a empresa Solution.com subcontratou a Battiston & Barbosa Ltda. - ME para execução das obras, cuja sócia Maria de Lourdes Battiston possuía vínculos com parentes de José Carlos Dorsa Vieira Pontes, diretor-geral do NHU. 
Nesse contexto, os indícios convergem no sentido da participação da empresa Solution.com na fraude ao procedimento licitatório, cabendo aplicar-lhe a penalidade prevista no art. 46 da Lei 8.443/1992.
Registro, por oportuno, que a empresa Solution.com suscita a questão da prescrição da sanção de inidoneidade, argumentando que a matéria está regulada pela Lei 9.783/1999 e que "os fatos ocorreram em 2012, há quase 8 (oito) anos atrás, estando prescrito o direito da Administração aplicar sanções administrativas, como a declaração de inidoneidade".
Tal argumentação não merece prosperar. Recentemente, esta Corte de Contas editou a Resolução TCU 344, de 11 de outubro de 2022, regulando a matéria da prescrição das pretensões punitiva e ressarcitória no âmbito do Tribunal. Referido normativo adotou, em linhas gerais, os preceitos da Lei 9.873/1999 no tocante a prazo, a termo inicial e a causas interruptivas e suspensivas da prescrição.
Os termos iniciais a serem considerados para fins de análise da prescrição da pretensão sancionatória e ressarcitória são, respectivamente, as datas dos processos administrativos para contratação da reforma do Hospital Universitário (2011) , e as datas dos pagamentos irregulares, que ocorreram no período de 13/3/2012 a 22/2/2013 (conforme datas de pagamento das notas fiscais listadas na instrução de citação, além de terem sido encaminhadas essa relação nos ofícios citatórios) .
Com base nessas premissas, observo que a prescrição não se efetivou, tendo em vista que não houve o transcurso do prazo de 5 anos entre os eventos interruptivos, a saber: 
	a) Acórdão 3103/2013-TCU-Plenário (rel. Min. Valmir Campelo) , de 20/11/2013, que autorizou a realização de inspeção no Hospital Universitário - NHU/UFMS e determinou a formação de processos apartados de TCE e de representação para tratar das irregularidades identificadas no Relatório de Demandas Externas da Controladoria-Geral da União;
	b) realização de diligência junto à CGU/MS, em 10/4/2014 (peça 9, TC Processo 005.071/2014-3) ;
	c) realização de diligência junto ao Hospital Universitário, em 24/2/2016 (peça 65, TC Processo 005.071/2014-3) ;
	d) conversão do processo em TCE por meio do Acórdão 1046/2018-TCU-Plenário, em 11/5/2018, com determinação para a realização das citações e audiências.
Quanto à audiência de Rildon Vaz da Silva, diretor administrativo do hospital, relativamente às irregularidades na contratação da empresa Solution, anuo à proposta da unidade instrutora no sentido de acolher as razões de justificativa, porquanto não restaram evidentes os elementos necessários à sua responsabilização.
Pelo que foi trazido pela defesa, considerando a possibilidade de a diretoria administrativa não ser efetivamente a responsável pela contratação, não caberia atribuir ao diretor as condutas imputadas em audiência; nesse contexto, mostra-se irrelevante discutir sobre prescrição da pretensão punitiva, conforme sustentado pela SecexTCE.
Por fim, convém destacar que o voto-condutor do Acórdão 1046/2018-TCU-Plenárioenário, o qual converteu o processo de representação de unidade técnica nesta TCE, entendeu que a empresa Battiston & Barbosa Ltda. - ME não deve figurar no rol de responsáveis do presente processo, razão pela qual cabe excluí-la do presente feito. 
	Ante o exposto, voto por que o Tribunal adote o acórdão que ora submeto à deliberação deste Colegiado.
TCU, Sala das Sessões Ministro Luciano Brandão Alves de Souza, em 16 de novembro de 2022.
Ministro BRUNO DANTAS 
Relator